ACORDAO-COMPLETO-2524651

ACÓRDÃO 7172/2022 ATA 40/2022 - SEGUNDA CÂMARA

VISTOS, relatados e discutidos estes autos de tomada de contas especial em que se apreciam, nesta fase, recursos de reconsideração interpostos por Mario Augusto Lopes Moysés, Manoelina Pereira Medrado e João Clemente Neto contra o Acórdão 9431/2020-TCU-Segunda Câmara, relator Ministro Aroldo Cedraz, por meio do qual este Tribunal, entre outras medidas, julgou irregulares as contas especiais dos recorrentes, imputou débito a João Clemente Neto e aplicou multa aos três responsáveis,
ACORDAM os Ministros do Tribunal de Contas da União, reunidos em Sessão da 2ª Câmara, diante das razões expostas pelo Relator, com fundamento nos art. 33 da Lei 8.443/1992 c/c o art. 285 do RI/TCU, em:
9.1. conhecer dos recursos de reconsideração para, no mérito, negar-lhes provimento;
9.2. notificar os recorrentes, o Ministério do Turismo e a Procuradoria da República no Estado da Paraíba a respeito desta deliberação.

Recurso de reconsideração interposto por João Clemente Neto,Manoelina Pereira Medrado e Mario Augusto Lopes Moyses contra o Acórdão 9.431/2020-TCU-Segunda Câmara,  relatado pelo Ministro Aroldo Cedraz.

Segunda Câmara

Ministério do Turismo e Município de Sapé/PB

3. Recorrentes: Mario Augusto Lopes Moysés (ex-secretário-executivo, CPF XXX.055.648-XX), Manoelina Pereira Medrado (ex-consultora jurídica, CPF XXX.428.531-XX) e João Clemente Neto (ex-prefeito, CPF XXX.066.574-XX)

13.1. Ministros presentes: Bruno Dantas (Presidente), Aroldo Cedraz e Antonio Anastasia (Relator).
13.2. Ministro-Substituto presente: Marcos Bemquerer Costa.

ANTONIO ANASTASIA

Ministro Aroldo Cedraz

Examinam-se recursos de reconsideração interpostos por Mario Augusto Lopes Moysés, Manoelina Pereira Medrado e João Clemente Neto contra o Acórdão 9431/2020-TCU-Segunda Câmara, relator Ministro Aroldo Cedraz, por meio do qual este Tribunal, entre outras medidas, julgou irregulares as contas especiais dos recorrentes, imputou débito a João Clemente Neto e aplicou multa aos três responsáveis.
2. A instrução da Serur (peça 129) , a seguir transcrita, foi ratificada pelos dirigentes da unidade (peças 130 e 131) , bem como pelo Ministério Público (peça 132) :
"INTRODUÇÃO
1.	Trata-se de recurso de reconsideração interposto por Mario Augusto Lopes Moysés (peça 83) , João Clemente Neto (peça 87) e Manoelina Pereira Medrado (peça 88) , contra o Acórdão 9431/2020-TCU-Segunda Câmara (peça 62) , relatado pelo Ministro Aroldo Cedraz, nos seguintes termos:
'ACORDAM os Ministros do Tribunal de Contas da União, reunidos em Sessão da 2ª Câmara, ante as razões expostas pelo Relator, e com fundamento nos arts. 1º, inciso I; 12, § 3º; 16, inciso III, alíneas b e c e § 2; 19, parágrafo único; e 23, inciso III, da Lei 8.443/1992, em:
9.1. rejeitar as alegações de defesa de João Clemente Neto;
9.2. acatar as razões de justificativa de Marta Feitosa Lima Rodrigues;
9.3. rejeitar as razões de justificativa de Manoelina Pereira Medrado e de Mário Augusto Lopes Moysés;
9.4. julgar irregulares as contas do Sr. João Clemente Neto e condená-lo ao pagamento da quantia de R$ 400.000,00 (quatrocentos mil reais) , fixando-lhe o prazo de 15 (quinze) dias, a contar da notificação, para que comprove, perante o Tribunal (art. 214, inciso III, alínea 'a', do Regimento Interno) , o recolhimento da dívida aos cofres Tesouro Nacional, atualizada monetariamente e acrescida dos juros de mora, calculados a partir de 8/9/2009, até a data do recolhimento, na forma prevista na legislação em vigor, abatendo-se, na oportunidade, os valores já ressarcidos;
9.5. aplicar ao Sr. João Clemente Neto, a multa prevista no art. 57 da Lei 8.443/1992, no valor de R$ 72.000,00 (setenta e dois mil reais) , fixando-lhe o prazo de 15 (quinze) dias, a contar da notificação, para que comprove perante o Tribunal (art. 214, inciso III, alínea 'a' do Regimento Interno) , o recolhimento do valor ao Tesouro Nacional, atualizado monetariamente desde a data do presente Acórdão até a do efetivo pagamento, caso quitada após o vencimento, na forma da legislação em vigor;
9.6. aplicar, individualmente, à Sra. Manoelina Pereira Medrado e ao Sr. Mário Augusto Lopes Moysés a multa prevista no art. 58, incisos II, da Lei 8.443, de 1992, nos valores a seguir especificados, com a fixação do prazo de 15 (quinze) dias, a contar das notificações, para comprovarem, perante o Tribunal (art. 214, inciso III, alínea 'a', do Regimento Interno-TCU) , o recolhimento da multa aos cofres do Tesouro Nacional, atualizada monetariamente desde a data deste Acórdão, até a do respectivo recolhimento, se for paga após o vencimento, na forma da legislação em vigor:
	Responsáveis 
	Valor da multa 

	Mário Augusto Lopes Moysés.
	R$ 20.000,00

	Manoelina Pereira Medrado
	R$ 15.000,00

9.7 autorizar, antecipadamente, caso seja requerido, o pagamento das dívida decorrente em até 36 (trinta e seis) parcelas mensais e consecutivas, nos termos do art. 26 da Lei 8.443/1992, c/c o art. 217 do Regimento Interno/TCU, fixando-se o vencimento da primeira parcela em 15 (quinze) dias, a contar do recebimento da notificação, e o das demais a cada 30 (trinta) dias, devendo incidir sobre cada uma os encargos devidos, na forma prevista na legislação em vigor, alertando os responsáveis que a falta de comprovação do recolhimento de qualquer parcela importará o vencimento antecipado do saldo devedor, nos termos do art. 217, § 2º, do Regimento Interno-TCU;
9.8. autorizar a cobrança judicial da dívida, caso não atendida a notificação, nos termos do art. 28, inciso II, da Lei 8.443/1992;
9.9 encaminhar cópia do Acórdão, bem como do Relatório e Voto que o fundamentam, à Procuradoria da República no Estado da Paraíba, nos termos do § 3º, do art. 16, da Lei 8.443/1992.'
HISTÓRICO
2.	Trata-se, originariamente, de tomada de contas especial (TCE) , instaurada pelo Ministério do Turismo (MTur) , em desfavor de João Clemente Neto, em razão de irregularidades no encaminhamento da documentação complementar da prestação de contas do Convênio 563/2009, firmado com o Município de Sapé-PB, no valor de R$ 419.298,20, sendo R$ 400.000,00 repassados pelo órgão concedente em 8/9/2009 (Peça 2, p. 46) e R$ 19.298,20 a título de contrapartida (Peça 2, p. 3233) , tendo por objeto apoiar a realização do projeto 'São João' (Peça 2, p. 11-12) . 
3.	Segundo o órgão repassador o convenente deixou de apresentar elementos comprobatórios complementares que permitissem a emissão de parecer técnico conclusivo a respeito do cumprimento do objeto do convênio, descritos na Nota Técnica de Análise MTur 549/2012, a saber:
	a) os relatórios de cumprimento do objeto e de execução físico-financeira encaminhados estavam preenchidos incorretamente;
	b) não foram apresentadas cópias ou comprovantes de anúncio televisivo e de rádio, contendo a programação prevista e o mapa de irradiação;
	c) as fotografias enviadas não apresentavam a data ou qualquer nome vinculado às bandas. Além disso, o jornal apresentado não fazia referência à data, nem mesmo no cabeçalho;
	d) não foi apresentada declaração da convenente atestando: a realização do evento, a exibição do vídeo institucional do MTur, a existência de patrocinadores para o evento, a gratuidade ou não do evento, e, em caso de cobrança de ingressos, a comprovação da utilização dos recursos arrecadados;
	e) não foi apresentada declaração de autoridade local atestando a realização do evento.
4.	A par dessas considerações, foi proposta a citação de João Clemente Neto, ex-prefeito municipal de Sapé/PB, para que apresentasse alegações de defesa e/ou recolhesse, aos cofres do Tesouro Nacional a quantia de R$ 400.000,00, em decorrência da ausência de comprovação da efetiva realização do objeto pactuado que propiciou a ocorrência da impugnação total das despesas realizadas com recursos do Convênio 563/2009 (peça 4) . 
5.	Ademais, foi realizada audiência de Marta Feitosa Lima Rodrigues, Coordenadora Geral de Análise de Projetos do Ministério do Turismo, e de Manoelina Pereira Medrado, Consultora Jurídica do Ministério do Turismo, por terem aprovado pareceres técnico e jurídico, respectivamente, favoráveis à celebração do Convênio 563/2009, quando era sabido que, ante a exiguidade de tempo entre a expedição do parecer e a data de realização do evento, haveria a infringência ao artigo 42, caput, e ao art. 54, inciso II, ambos da Portaria Interministerial MP/MF/MCT 127/2008.
6.	Mário Augusto Lopes Moysés, Secretário Executivo do Ministério do Turismo, foi chamado em audiência por ter assinado o Convênio 563/2009 com cronograma de execução e vigência incompatíveis com o período de realização do evento (24 a 28/6/2009) , o que resultou no repasse dos recursos em data posterior à execução do objeto (8/9/2009) e no pagamento de despesas já realizadas, em desacordo com o artigo 42, caput, e art. 54, inciso II, ambos da Portaria Interministerial MP/MF/MCT 127/2008.
7.	Após citação e audiência das partes e análise das alegações de defesa e das razões de justificativa, o Tribunal, por meio do Acórdão 9431/2020-TCU-Segunda Câmara (peça 62) , relatado pelo Ministro Aroldo Cedraz, acolheu as razões de justificativa apenas de Marta Feitosa Lima Rodrigues. Em razão disso, julgou irregulares as contas de João Clemente Neto, imputando-lhe débito e aplicando-lhe multa, e aplicou multas individuais a Manoelina Pereira Medrado e Mário Augusto Lopes Moysés, na forma transcrita na introdução acima.
8.	Inconformados, os três responsáveis interpuseram recursos de reconsideração (peças 83, 87 e 88) , requerendo a reforma do 9.431/2020-TCU-Segunda Câmara para que seja reconhecida a exclusão das suas responsabilidades, sejam afastados o débito e as multas (ou, alternativamente, seja revisado o seu valor, conforme requerido por Mário Augusto Lopes Moysés - peça 83) na presente TCE.
ADMISSIBILIDADE
9.	Reitera-se os exames preliminares de admissibilidade (peças 84, 108 e 109) , ratificados pelo relator, Ministro Raimundo Carreiro (peças 89 e 112) , que concluiu pelo conhecimento do recurso, suspendendo-se, aos recorrentes, os efeitos dos itens 9.4, 9.5, 9.6 e 9.8 do Acórdão 9431/2020-TCU-Segunda Câmara, relator Ministro Aroldo Cedraz, eis que preenchidos os requisitos processuais aplicáveis à espécie.
MÉRITO
10.	Delimitação
10.1.	Constitui objeto do recurso verificar se:
a) houve a comprovação da boa e regular aplicação dos recursos repassados por meio do Convênio 563/2009 (peça 87, p. 3-4) ;
b) houve a ocorrência de ato improbo, dolo ou má-fé (peça 87, p. 4-7) ;
c) cabe a responsabilização do recorrente Mário Augusto Lopes Moysés (peça 83, p. 2-13) ;
d) cabe a responsabilização da recorrente Manoelina Pereira Medrado (peça 88, p. 5-23) ;
e) houve a prescrição (análise de ofício) .
11.	Comprovação da boa e regular aplicação dos recursos repassados por meio do Convênio 563/2009
11.1.	O recorrente João Clemente Neto afirma que houve comprovação da boa e regular aplicação dos recursos repassados por meio do Convênio 563/2009, tendo em vista os seguintes argumentos:
a) o objeto do convênio referido na presente tomada de contas fora atingido na sua integralidade, na medida em que a festa foi realizada conforme previsto no plano de trabalho (peça 87, p. 3) ;
b) todos os recursos foram devidamente aplicados pelo gestor, bem como, o objeto das licitações foram devidamente cumpridos, mais precisamente com a realização das festividades objeto dos convênios, convertidos em prol da população, restando descaracterizado, assim, a existência do dolo por parte do agente. Ou seja, uma vez atendido o interesse público, como no caso dos presentes autos, não há que se falar em conduta dolosa. (peça 87, p. 3) ;
c) toda a Prestação de Contas foi devidamente encaminhada ao Ministério do Turismo, contudo, da documentação que o Ministério ainda menciona como faltante estamos anexando algumas fotos do evento e diligenciando junto aos mais diversos órgãos envolvidos para levantar os demais documentos, sendo certo que é necessária a concessão de um prazo razoável, por se tratar de ex-gestor e em razão do grande lapso temporal já decorrido, sendo trazido aos autos toda a documentação tão logo seja obtida pela defendente. (peça 87, p. 3-4) ;
d) com a documentação que ora se anexa, bem como da que irá ser anexada, quando disponibilizada, restarão supridas as supostas eivas sugeridas pelo Ministério do Turismo ao determinar a realização de tomada de contas especial (peça 87, p. 4) .
Análise
11.2.	Inicialmente, convém destacar, que não foram juntados aos autos novos documentos que contribuam para a presente análise. Desse modo, não é possível, a partir da mera afirmação do recorrente, concluir que o objeto do convênio tenha sido de fato realizado. Conforme já enfrentado no voto orientador do acórdão atacado, as despesas realizadas com recursos do Convênio 563/2009 foram totalmente impugnadas pela ausência de comprovação da efetiva realização do objeto pactuado, por meio de documentação hábil a essa finalidade.
11.3.	Para tanto, o recorrente deveria ter observado os itens que compunham a prestação de contas do ajuste, em especial, a necessária apresentação de fotografias, comprovantes de     divulgação, relatórios de cumprimento do objeto e de execução físico-financeira e declarações de realização do evento, nos termos da cláusula 12ª do termo de convênio (peça 2, p. 38-39) . Cumpre ressaltar que a jurisprudência pacífica desta Corte de Contas atribui ao responsável o dever de prestar contas da integralidade das verbas federais repassadas. Cabe ao gestor o ônus da prova da boa e regular aplicação desses recursos, por meio de documentação consistente.
11.4.	Tal entendimento encontra fundamento na própria Constituição Federal, artigo 70, parágrafo único, que dispõe que 'Prestará contas qualquer pessoa física ou jurídica, pública ou privada, que utilize, arrecade, guarde, gerencie ou administre dinheiros, bens e valores públicos ou pelos quais a União responda, ou que, em nome desta, assuma obrigações de natureza pecuniária', e no artigo 93 do Decreto-lei 200/1967, segundo o qual, 'Quem quer que utilize dinheiros públicos terá de justificar seu bom e regular emprego na conformidade das leis, regulamentos e normas emanadas das autoridades competentes'.
11.5.	Assim, considerando a falta de elementos suficientes que permitam comprovar a aplicação dos recursos no objeto, a exemplo de fotografias, comprovantes de divulgação, relatórios de cumprimento do objeto e de execução físico-financeira e declarações de realização do evento, não é possível comprovar a regular aplicação dos recursos captados por meio do Convênio 563/2009, nem o atingimento de sua finalidade nos moldes pactuados.
12.	Ocorrência de ato improbo, dolo ou má-fé
12.1.	O recorrente afirma que não houve a ocorrência de ato improbo, dolo ou má-fé, com base nos seguintes argumentos:
a) a improbidade administrativa é uma espécie do gênero imoralidade administrativa, qualificada pela desonestidade de conduta do agente, mediante a qual este se enriquece ilicitamente, obtém vantagem indevida para si ou para outrem ou causa prejuízo ao erário. As infrações constantes dos dispositivos da Lei de Improbidade envolvem um elemento material de resultado, consistente na efetiva ocorrência de dolo do agente e de lesão ao erário, sem a qual não há ilicitude (peça 87, p. 4-5) ;
b) não existe nos autos, diante da impossibilidade, comprovação alguma de que o representado tenha se enriquecido ilicitamente, como exige a referida lei, não podendo a condenação ter por base apenas suposições e/ou incertezas, sob pena de afrontar a legislação pátria aplicável à espécie. Assim, não há respaldo legal para dar prosseguimento à referida tomada de contas especial em face da inocorrência de atos de prejuízo ao erário, uma vez realizada, conforme previsto no plano de trabalho, a festa objeto do convênio (peça 87, p. 5) ;
c) mesmo que tivesse ocorrido algum ato ilegal, que não é o caso em questão, haja vista a festa ter sido realizada na sua totalidade, observe-se que não há dolo, não se vê a existência de má-fé que revele realmente a presença de um comportamento desonesto ou uma conduta improba (peça 87, p. 5) ;
d) não há indícios da ocorrência de má-fé, dolo, culpa e/ou locupletamento ilícito por parte da defendente, o que se vê são apenas alguns erros de ordem formal, facilmente sanáveis como se pode ver acima, pelo que mister se faz que este Tribunal julgue regular as despesas aqui analisadas. Portanto, não havendo prejuízos ao erário, mas meras irregularidades formais que por si só não tem o condão de macular os atos do recorrente, no mérito outra solução não há que não julgar regular a citada tomada de contas especial. (peça 87, p. 6-7) .
Análise
12.2.	Observa-se que eventual ato de improbidade administrativa, ou condutas dolosas ou de má-fé relacionadas à utilização dos recursos provenientes do Convênio 563/2009 não fundamentaram a decisão recorrida ou a citação realizada. Desse modo, o recorrente foi condenado em débito e multa por não ter comprovado a regular aplicação dos recursos do ajuste.
12.3.	No que concerne à alegação de inexistência de ato de improbidade administrativa, não cabe ao Tribunal de Contas da União o julgamento de ações dessa natureza, as quais devem ter sua ação principal ajuizada pelo Ministério Público ou pela pessoa jurídica interessada perante o Poder Judiciário, a quem compete julgar as lides autuadas com esse objeto, na forma dos artigos 17 e 18 da Lei 8.429/1992. Dessa forma, embora alguns atos de improbidade causem dano ao erário, a caracterização da prática de condutas dessa natureza não se faz essencial para responsabilização no âmbito deste Tribunal.
12.4.	Isso porque, na esfera de atuação do TCU, a responsabilização por irregularidades na gestão de recursos públicos independe de dolo ou má-fé do agente, bastando a configuração do liame causal entre a conduta irregular e o dano. Para atribuição dessa conduta irregular ao responsável, o TCU perscruta a conduta dos agentes sob sua jurisdição examinando a correspondente responsabilidade subjetiva, que tem como um de seus pressupostos a existência de culpa lato sensu. Esta é constituída pelo dolo (ação voluntária) e pela culpa stricto sensu (violação a um dever jurídico por imprudência, imperícia ou negligência) .
12.5.	Nesse particular, a culpa grave do agente pode ser observada pela negligência ao dever jurídico de prestar contas e comprovar a regular aplicação dos recursos recebidos por intermédio do Convênio 563/2009. Não foram acostados elementos aos autos que caracterizassem a aplicação regular dos recursos repassados. 
12.6.	Portanto, os argumentos relacionados à não ocorrência de atos de improbidade, dolo ou má-fé não têm o condão de modificar a decisão recorrida, uma vez que não a fundamentaram e que a culpa grave do agente pode ser observada pela negligência ao dever jurídico de prestar contas e comprovar a regular aplicação dos recursos recebidos por meio do Convênio 563/2009, independentemente da existência de ato improbo, dolo ou má-fé.
13.	Cabe a responsabilização do recorrente Mário Augusto Lopes Moysés.
13.1.	O recorrente afirma que não cabe a sua responsabilização, com fundamento nos seguintes argumentos:
	a) o acórdão combatido imputa ao recorrente responsabilidade por conduta desconforme em razão de ter assinado o Convênio 563/2009, em que pese não ter participado de análises prévias de conformidade nem do acompanhamento da execução da avença, por serem funções alheias à sua esfera de atribuições. Referidas funções eram atribuídas à órgãos específicos do MTur, tendo em vista a qualificação técnica destes órgãos integrantes estrutura ministerial, cujas competências encontravam-se estabelecidas no Regimento Interno do MTur (peça 83, p. 2-3) ;
	b) não era atribuição do recorrente verificar a compatibilidade entre o cronograma de desembolso e as etapas de execução do plano de trabalho, sendo que a análise que atestou a conveniência e a oportunidade de celebração da avença foi realizada por outra instância, a Secretaria Nacional de Políticas de Turismo, cabendo ao recorrente apenas a ratificação do que fora estabelecido pelas secretarias finalísticas (peça 83, p. 3) ;
	c) o cargo de Secretário-Executivo é de natureza política, diferindo dos demais, que possuem natureza executória e inexiste qualquer tipo de participação do então Secretário do Ministério do Turismo na fase de execução do convênio, dada a expressa repartição de competências previstas pelo Regimento Interno do MTur (peça 83, p. 3) ;
	d)  não prospera a imputação de responsabilidade ao recorrente por suposta incompatibilidade entre o cronograma de execução e a vigência com o período de realização do evento, já que desconsidera que a assinatura dos pareceres pelas áreas técnicas, bem como do convênio pelo recorrente, é um mero formalismo em consequência de uma situação jurídica já posta com antecedência no Portal dos Convênios - SICONV: ali já havia, com a antecedência necessária ao evento viabilizado pelo convênio, informações quanto à manifestação do Ministério do Turismo favorável à avença e dela valeu-se o Município (peça 83, p. 3) ;
	e) o Ministério do Turismo apresenta uma estrutura altamente ramificada, de tal sorte que são repartidas as competências entre os diversos órgãos que o compõe, de modo a melhor se distribuir as atribuições, considerando-se, pois, os diversos graus de hierarquia. No âmbito dessa divisão de competências, a análise dos projetos de convênios a serem assinados pelo Ministério do Turismo inicia-se em suas secretarias especializadas, quais sejam: a Secretaria Nacional de Políticas de Turismo-SNPTur e a Secretaria Nacional de Programas de Desenvolvimento do Turismo-SNPDTur (peça 83, p. 5) ;
	f) referidas Secretarias auxiliam na formulação dos planos, programas e ações destinados ao desenvolvimento e fortalecimento do turismo nacional, necessários à consecução da Política Nacional de Turismo, sendo responsáveis pela análise técnica e documental referente aos processos de parcerias, convênios, contrato e congêneres, no âmbito de suas atividades, conforme dispõe os arts. 39 e 58 do Regimento Interno do MTur. Note-se diante do regramento institucional que tanto a SNPTur quanto a SNPDTur executam funções de caráter eminentemente técnico, o que as qualifica para análise e aprovação de atos como os ora analisados (peça 83, p. 5-6) ;
	g) desta feita, a SNPTur figura como responsável pela avaliação, cabendo à referida Secretaria aferir todos os aspectos que aludem ao objeto do ajuste, notadamente quanto à capacidade técnica da proponente, custos apresentados, conformidade de metas, documentação e compatibilidade com as diretrizes da Política Nacional de Turismo, conforme dispõe o inciso XIII do artigo 39 do Regimento Interno do MTur (peça 83, p. 7) ;
	h) no ponto, registre-se que o referido exame consiste na análise e regularidade da minuta de convênios, bem como na constatação de atendimento aos requisitos para a celebração do ajuste, quais sejam: (i) demonstração de interesse recíproco que justifique a parceria; (ii) comprovação de que a entidade possui condições para executar o objeto e que este tenha correspondência às suas atividades; (iii) plano de trabalho aprovado, bem como os custos nele discriminados; e (iv) compatibilidade do termo de referência com o plano de trabalho (peça 83, p. 7) ;
	i) após a análise de tais requisitos a proposta de convênio foi aprovada pelo aspecto técnico, sendo os autos encaminhados para a Consultoria Jurídica, que, por sua vez, manifestou-se favorável à formalização do ajuste. Assim, verifica-se que do ponto de vista técnico e jurídico, todos os órgãos competentes do Ministério do Turismo manifestaram-se favoravelmente à formalização do convênio, os autos, então, seguiram para celebração da avença, ato de competência do então Secretário Executivo (peça 83, p. 7-8) ;
	j) ademais, não é razoável exigir de ocupantes do cargo de secretário-executivo a análise detalhada do material apresentado pelas proponentes sobretudo quando os pareceres técnico e jurídico recomendavam a celebração do ajuste. Com efeito, o recorrente, na qualidade de Secretário-Executivo do Ministério do Turismo, apenas assinou o convênio, não tendo participado de análises prévias de conformidade, competência da Secretaria Nacional de Políticas de Turismo-SNPTur ou da Secretaria Nacional de Programas de Desenvolvimento do Turismo-SNPDTur, tampouco do acompanhamento da execução da avença, incumbência da Coordenação Geral de Convênios (peça 83, p. 7-8) ;
	k) não há que se falar em responsabilidade do recorrente por atos de instrução deficitários. Este foi o entendimento desta Egrégia Corte no Acórdão 3611/2013-TCU-Plenário, proferido nos autos da Tomada de Contas Especial Processo 028.309/2011-1. Desta feita, demonstra-se a total incompetência do recorrente sobre os atos praticados em tal seara, fatos que reforçam a impossibilidade de sua inclusão na presente Tomada de Contas Especial (peça 83, p. 10) ;
	l) inexiste qualquer indício de que a conduta do recorrente tenha sido motivada por interesse particular ou por má-fé. Toda a sua participação resumiu-se, frise-se, à formalização da avença, depois de apurado que o objetivo do acordo proposto era consentâneo aos fins do Ministério, e que a escolha da entidade e o respectivo plano de trabalho estavam respaldados pelas análises dos setores técnicos competentes (peça 83, p. 12) ;
	m) verifica-se que em nenhum momento houve violação de dever de cuidado com a coisa pública, pois se o recorrente atuou nos estritos limites de sua competência, assinando convênio cujo objeto estava dentro das atividades do Ministério do Turismo, e cujas análises foram realizadas pelos órgãos competentes, não há porque pretender imputar-lhe conduta eivada de negligência, imprudência ou imperícia, posto que não há nos autos elementos que demonstrem que o então Secretário-Executivo tenha faltado com os seus deveres funcionais (peça 83, p. 12) ;
	n) ao contrário, o recorrente, diligentemente, editou a Instrução Normativa da Secretaria Executiva - IN/SE 3/2010, de 28/6/2010, tecendo orientações sobre prazos e procedimentos à área técnica responsável. Ainda, na mesma seara, o então Secretário Executivo instituiu a Coordenação Extraordinária de Análise de Prestação de Contas, subordinada à Diretoria de Gestão Estratégica do MTur, para melhorias nos trabalhos de tal área (peça 83, p. 12) ;
	o) verifica-se que a sanção fixada por este Tribunal se mostra desarrazoada, tendo em vista a ausência de elementos probatórios que demonstrem a culpa ou dolo do recorrente. Além do mais, não há qualquer demonstração de prejuízo ao erário. Ao contrário, é inquestionável que o objeto do convênio foi plenamente executado (peça 83, p. 13) .
Análise
13.2.	O recorrente argumenta, em síntese, que assinou o convênio com base na análise favorável da SNPTur e da Consultoria Jurídica. Observa-se, entretanto, que os pareceres técnico e jurídico favoráveis a determinado ajuste não afastam a responsabilidade do administrador público, em última instância, de decidir sobre a legalidade, a conveniência e a oportunidade de efetivar as avenças sob sua administração, não sendo sua assinatura mera formalidade (Acórdão 2296/2017-TCU-Plenário, da relatoria do Ministro Walton Alencar, 1.922/2017-TCU-Plenário, da relatoria do Ministro Marcos Bemquerer, 2.781/2016-TCU-Plenário, da relatoria do Ministro Benjamin Zymler, 9912/2016-TCU-2ª Câmara, da relatoria do Ministro Marcos Bemquerer, 2.158/2015-TCU-Plenário, da relatoria do Ministro Marcos Bemquerer) .
13.3.	Como evidenciado no item anterior, o TCU já se pronunciou amplamente a respeito desse tema. Dessa forma, o gestor tem a obrigação de examinar e questionar os pareceres junto à equipe técnica, em razão do dever legal de supervisão que lhe cabe, em especial quando a questão envolve erro grosseiro como o exíguo interregno entre aqueles pareceres, datados de 23 e 24/6/2009 (peça 2, p. 12-25) e a execução do objeto pactuado, que tinha data prevista para realização de 24 a 28/6/2009 (peça 2, p. 12) . Seria exigível que o referido vício fosse detectado. 
13.4.	Além de examinar a conveniência e oportunidade, antes de decidir deve o agente público verificar a aderência dos seus atos à lei. No caso do presente processo, o recorrente não observou o art. 22 da Portaria Interministerial MPOG/MF/CGU127/2008, que estabelece a obrigação de analisar a viabilidade e adequação do plano de Trabalho aos objetivos da avença, comprometendo a adoção dos procedimentos legais subsequentes ao ato de celebração do acordo, portanto, com data fixa para ser realizada.
13.5.	Examinando-se a situação como um caso isolado, fica evidenciada a possibilidade de detecção por parte do gestor diligente, da irregularidade levantada no convênio em questão, inclusive pelo fato de que o cargo então exercido pelo responsável, secretário executivo, exigia dele, além de assinar as avenças a função de supervisor dos atos de seus subordinados, mas optou por praticar o ato administrativo consistente na decisão discricionária de celebrar o convênio naquelas condições.
13.6.	A despeito disso, necessário consignar as observações do Acórdão 2064/2017-TCU-Plenário, de relatoria do Ministro Bruno Dantas, que também foram incorporadas às razões de decidir do Acórdão 4338/2020-TCU-Segunda Câmara, de relatoria do Ministro Aroldo Cedraz. Em ambos os processos se discutia a responsabilização, entre outros, do ora recorrente, em razão, de forma similar aos presentes autos, da assinatura de termos de convênio com prazo exíguo para a data de realização dos eventos.
13.7.	Naquela oportunidade, a unidade instrutora entendeu que as defesas apresentadas pelos responsáveis não tinham o condão de esclarecer as irregularidades encontradas e que deviam ser rejeitadas as razões de justificativa propondo ainda a aplicação da multa prevista no art. 58, inciso II, da Lei 8.443/1992 para todos os responsáveis arrolados, além de recomendações ao Ministério do Turismo para aprimoramento de seus controles internos.
13.8.	O ministro relator Bruno Dantas, no entanto, divergiu do encaminhamento no sentido da responsabilização dos servidores e agentes políticos pelas referidas ocorrências por entender que à época, cerca de 10 anos atrás, o problema fazia parte de uma conjuntura sistêmica, comum inclusive a vários ministérios, e que a incorporação, por parte do MTur, em seus inúmeros normativos das várias determinações e recomendações expedidas pelo Tribunal, acarretou mudanças institucionais que resultaram na melhoria de sua gestão interna como um todo, incluindo prevenção de ocorrências como a do presente processo.
13.9.	Transcreve-se parte do voto condutor do Acórdão 2064/2017-TCU-Plenário para evidenciar a conclusão pelo acolhimento das razões de justificativa dos responsáveis:
9. Vale lembrar que se trata aqui de convênios firmados em 2006, 2007, 2008 e 2009, período após o qual houve profunda evolução nos normativos regulamentadores e nas rotinas de trabalho atinentes à celebração, ao acompanhamento e à prestação de contas de avenças dessa natureza, e é nesse contexto que entendo devam ser analisadas as ocorrências aqui relatadas.
 (...) 
12. Ressalto que meu posicionamento no sentido de acolher as razões de justificativa dos responsáveis abarca todos os servidores técnicos e as autoridades ouvidos em audiência, seguindo entendimento esposado em recente decisão prolatada por este Tribunal, Acórdão 1948/2017-TCU-Plenário, motivo pelo qual faço uma análise única e conjunta de todo o processo, sem prejuízo de tecer comentários individuais sobre argumentos que mereçam um destaque especial.
 (...) 
16. Além disso, também foi recorrente nos convênios em exame a assinatura dos instrumentos em datas muito próximas da data prevista para o início do evento, acarretando que o repasse de recursos federais acontecesse posteriormente à execução do objeto. A formalização de convênios às vésperas dos eventos, por óbvio, compromete o planejamento das ações e a execução do objeto.
17. Porém, embora não desejável, tal prática era bastante comum aos instrumentos firmados naquela época, tanto que em 2008 foi editada a Portaria Interministerial 127/2008 prevendo que, caso a Administração desse causa ao atraso nos repasses, ficaria obrigada a prorrogar 'de ofício' a vigência do respectivo termo antes do seu término, limitada a prorrogação ao exato período do atraso verificado (inciso VI, do art. 30, da Portaria Interministerial 127/2008, que, à época, atualizou dispositivo similar então previsto no inciso IV, do art. 7º, da IN/STN 1/1997) .
18. Vale acrescentar que o repasse de recursos federais para fins de ressarcimento de despesas já pagas, em decorrência da assinatura dos convênios em datas muito próximas às datas previstas para o evento, é atualmente regulamentada pela Portaria Interministerial 424/2016, arts. 27 e 52.
19. Tais como essas, as ocorrências imputadas nas audiências dos responsáveis constituem-se falhas sistêmicas que permeavam, nos anos de 2006 a 2010, com melhorias iniciando-se a partir de 2010, todo o processo de análise das propostas apresentadas, de acompanhamento da execução dos convênios e de exame das prestações de contas. Aliás, tais falhas não eram exclusivas do MTur, perpassavam todos os órgãos da Administração Pública Federal que realizavam
 (...) 
22. Portanto, entendo que a atuação dos pareceristas técnicos e jurídicos no processo de análise das propostas que resultaram na assinatura dos convênios objeto da presente fiscalização se deu dentro da normalidade aceita para a época, conquanto hoje esteja evidente que não ocorreu de acordo com as melhores práticas possíveis.
23. Embora tenham sido citados pela unidade instrutora alguns precedentes deste Tribunal que tenham responsabilizado servidores dos órgãos concedentes por fragilidades praticadas na assinatura de convênios, alinho-me com o entendimento esposado em recente deliberação desta Corte de Contas, Acórdão 1948/2017-TCU-Plenário, que tratou de monitoramento para verificar o cumprimento e avaliar o impacto das deliberações deste Tribunal na gestão do MTur. Um dos pontos analisados em tal processo (talvez o principal) foi justamente a deficiência nas análises técnicas de propostas de convênios para eventos.
 (..) 
31. Ante os fatos até aqui relatados, percebe-se que, ao longo do período analisado, houve, de fato, importantes mudanças institucionais no MTur, que resultaram na alavancagem da qualidade de sua gestão interna e em seu amadurecimento organizacional. Não resta dúvida, como já dito, que tal avanço foi impulsionado, em grande medida, pela intensa ação deste Tribunal.
32. Com efeito, a incorporação, por parte do Ministério do Turismo, em seus inúmeros normativos das diversas determinações e recomendações expedidas por este Tribunal ao longo desses quase dez anos evidencia tal fato.
25. Assim, reitero meu posicionamento de que os problemas relatados no presente processo revelam, mais do que irregularidades pontuais relacionadas a convênios específicos, uma deficiência na forma como tais procedimentos eram analisados à época dos convênios em questão, que, conforme apontado pelo Acórdão 1948/2017-TCU-Plenário, pode encontrar-se em vias de superação. Vale dizer, diante daquele contexto, não julgo razoável exigir conduta diversa dos responsáveis. Nessa mesma linha, tenho me baseado no referido precedente para deixar de acolher propostas de audiência e de aplicação de multas a agentes públicos de órgãos concedentes em razão de falhas praticadas na assinatura de convênios nesse contexto fático, sem prejuízo de que, caso evidenciados indícios de fraude e má-fé no caso concreto, outro encaminhamento possa ser adotado. A propósito, cito os processos Processo Processo 019.614/2015-2 e Processo Processo 015.832/2015-5, cujos acórdãos acolheram minha proposta.
13.10	Alinha-se, ainda, a esse posicionamento, o Acórdão 1948/2017-TCU-Plenário, da relatoria do Ministro Vital do Rego. Além desses precedentes, identificou-se o Acórdão 1526/2018-TCU-Segunda Câmara, da relatoria do Ministro José Mucio, que tratou de recurso de reconsideração interpostos por gestores do MTur em virtude de aplicação de multa por irregularidades na gestão de convênio celebrado no exercício de 2010, e concluiu por dar provimento ao recurso excluindo a multa imputada:
4. A Serur, colacionando recentes deliberações deste Tribunal, em especial os Acórdãos 2.064/2017 e 1.948/2017, ambos do Plenário, em que se reconheceu a prática que ensejou as presentes condenações como uma falha sistêmica recorrente no MTur, durante os exercícios de 2006 a 2010, propôs a reforma do julgado combatido para tornar insubsistentes as multas.
5. O MP/TCU, aderindo a esse posicionamento, reviu parcialmente sua manifestação anterior, para considerar os mencionados precedentes e 'relevar a irregularidade referente à assinatura de pareceres e do próprio convênio em data próxima ao início da vigência, conforme decidido do Acórdão 2064/2017-TCU-Plenário'.
6. Passo a decidir. Os recorrentes Carlos Alberto da Silva, Janaína Cristina Machado Pinto Amazonas e Manoelina Pereira Medrado ocupavam, à época, respectivamente, as funções de secretário nacional de políticas de turismo, coordenadora-geral de projetos e consultora jurídica, todos do MTur. A conduta que gerou a responsabilização do primeiro foi a de ter assinado a avença, e, a das últimas, a emissão de pareceres técnico e jurídico favoráveis à celebração do ajuste, em data próxima à do início de sua vigência.
7. Conforme sopesaram a Serur e o MP/TCU, com base nos julgados indicados, a desconformidade em exame demonstrou-se prática reiterada no órgão em período que abrange os atos inquinados. Por esse motivo, esta Corte, a teor dos precedentes colacionados, sem minimizar a gravidade desse modo de agir, reconheceu a inexigibilidade de conduta diversa dos gestores, afastando as punições que lhes seriam aplicadas em um contexto diverso, isto é, caso fossem situações isoladas.
8. É de se perceber que na situação em que se encontravam os responsáveis, diante do desacerto sistêmico, não havia espaço de deliberação para que agissem de modo diverso, motivo pelo qual acato as manifestações anteriores, no sentido de dar provimento ao pleito dos recorrentes e afastar a reprimenda que lhes foi aplicada. Além disso, o presente encaminhamento impõe-se por medida de isonomia, dado o tratamento que vem se dando a gestores em situação similar.
9. Frise-se que se trata de medida excepcional, respeitante a um cenário específico de conturbação institucional, como, também, a um período determinado, de tal sorte que não goza o MTur de prerrogativas não extensíveis ao restante da Administração, a teor das determinações de melhorias urgentes. Neste sentido, por exemplo, foi encaminhada recentemente a esta Corte pelo atual Ministro do Turismo uma cartilha elaborada para orientar entes interessados em firmar convênios para a realização de eventos geradores de fluxos turísticos, no intuito de dar maior transparência e controle a essas ações.
Do exposto, acolho a proposta da Serur e do MPTCU, no sentido de dar provimento aos recursos, e voto por que o Tribunal adote o acórdão que ora submeto à Segunda Câmara.
13.11.	Dessa forma, muito embora haja alguns precedentes deste Tribunal que responsabilizaram servidores dos órgãos concedentes por fragilidades praticadas na assinatura de convênios, a superveniência do Acórdão 1948/2017-TCU-Plenário, da relatoria do Ministro Vital do Rêgo promoveu um realinhamento jurisprudencial desta Corte na direção de um novo entendimento acerca de casos como o que ora se analisa.
13.12.	Não está demais acrescentar que, por meio dos Acórdãos 8.786/2017-TCU, 8.787/2017-TCU e 5.834/2018, todos da 1ª Câmara e da relatoria do Ministro Bruno Dantas, este Tribunal decidiu pela desnecessidade de realização de audiências dos gestores à época, porque considerou, em ambos os casos, que 'os problemas apontados pelo Representante do MP/TCU revelam (...) uma falha sistêmica vivenciada pelo órgão à época do convênio em questão, que, conforme apontado pelo Acórdão 1948/2017-TCU-Plenário, pode encontrar-se em vias de superação.'.
13.13.	Portanto, para manter a coerência jurisprudencial, e tendo como balizador a isonomia de tratamento em casos análogos é forçoso reconhecer que o presente recurso de reconsideração deve ser conhecido, e, no mérito, provido, para reformar o acórdão recorrido, no sentido de tornar insubsistentes os itens 9.3 e 9.6 do Acórdão 9431/2020-TCU-Segunda Câmara, afastando-se a responsabilidade de Mário Augusto Lopes Moysés.
14.	Cabe a responsabilização do recorrente Manoelina Pereira Medrado.
14.1.	A recorrente afirma que não cabe a sua responsabilização, com fundamento nos seguintes argumentos:
	a) consigne-se que o Ministro Relator, no item 94 de seu Relatório destacou que no Acórdão 13230/2016-TCU-Segunda Câmara, de 29/11/2016 (TC 033.184/2015- 1) , que tratou de matéria análoga a presente TCE, prevaleceu o entendimento pela aplicação de multa à recorrente. Imperioso destacar que o Ministro Relator deixou de considerar que a decisão de aplicação de multa à recorrente prolatada no Acórdão 13230/2016-TCU-Segunda Câmara, de 29/11/2016, foi reformada pelo Acórdão 1526/2018-TCU-Segunda Câmara que tornou insubsistentes os itens 9.2 e 9.5 do referido Acórdão 13230/2016-TCU-Segunda Câmara, o que exime a recorrente de qualquer responsabilidade e pagamento de multa (peça 88, p. 5) ;
	b) não houve omissão da Consultoria Jurídica, no que concerne à emissão de alertas sobre a exiguidade de tempo ou sobre a desnecessidade da transferência de recursos públicos para esse evento, tendo em vista que, no item 82 do Relatório do Ministro Relator, foi consignado que a recorrente, ao abordar sobre o Plano de Trabalho no Parecer CONJUR/MTur 775/2009, destacou em seu item 26, a exigência do TCU a ser perpetrada pela área técnica aos proponentes (peça 88, p. 6-7) :
'26. A exigência na descrição e detalhamento das metas, etapas/fases a serem executadas, tem como fundamento, principalmente, quantificar realisticamente ao longo da vigência do Convênio as parcelas de recursos necessárias, ou seja, somente com Planos de Trabalhos com metas, etapas/fases bem detalhadas é possível examinar e aprovar Cronogramas de Desembolso em que haja correlação entre as etapas/fases de execução física e os aportes de recurso. Nesse sentido, o setor técnico competente deverá exigir dos Proponentes a observação da correlação temporal entre as etapas de execução física do objeto e os repasses dos recursos. Trata-se, pois, de exigência do TCU, conforme se infere de parte dos Acórdão 2066/2006-TCU-Plenário e nº 1.852/2006-Segunda Câmara, in verbs: 
 (...) 
3.1.4 A falta de clareza nos desdobramentos das metas e das ações que efetivamente deverão ser implementadas, redundam em cronogramas de desembolso irreais, sem correlação entre as etapas de execução física e os aportes requeridos, de modo a quantificar realisticamente ao longo do tempo as parcelas de recursos necessárias, potencializando, assim, a liberação excessiva ou insuficiente de recursos em prejuízo da racionalidade administrativa e dos serviços que se pretende disponibilizar à população.
 (...) 
1.9- exija dos interessados na celebração de convênios a observação da correlação temporal entre as etapas de execução física do objeto e os repasses dos recursos, como forma de estabelecer parâmetros para a definição das parcelas do cronograma de desembolso proposto; GN
	c) dessa forma, não cabe aplicação de penalidade à recorrente, posto que foi advertido, sim, ao setor técnico competente, no item 26 do referido Parecer que aprovara, sobre a necessidade da correlação temporal exigida pelo próprio Tribunal de Contas da União (peça 88, p. 7) ;
	d) ademais, embora a Consultoria Jurídica tenha discorrido, em seu parecer, tratar-se de uma exigência do TCU, essa foi apenas uma forma de reforçar o cumprimento pelas áreas técnicas das determinações dessa Egrégia Corte, visto que não é competência da Consultoria Jurídica a análise do Plano de Trabalho, que deve ser previamente aprovado pela autoridade competente, mediante Parecer Técnico, antes do empenho dos recursos e geração do respectivo convênio, procedimentos que devem ser anteriores ao encaminhamento dos autos à Consultoria Jurídica, para análise da minuta do instrumento de Convênio, conforme estabelecem o parágrafo único do art. 38 e § 1º do art. 116, da Lei 8.666/1993 (peça 88, p. 8) ;
	e) nesse sentido, a norma, à época, regente da celebração de convênios, Portaria Interministerial 127/2008, previa, tanto no inciso V do art. 21 quanto no inciso IX do art. 30 exigência da existência de cronograma de execução do objeto e cronograma de desembolso, culminando com a exigência de sua observação (dos cronogramas) tanto pela área responsável pela liberação de recursos (art. 42 e inciso II do art. 43) , quanto pela área responsável pela fiscalização (art. 54, II - peça 88, p. 8) ;
	f) assim, embora os referidos documentos, com exceção da Proposta de Convênio, não tenham sidos juntados ao processo, visto, s.m.j., não ser obrigatório sua juntada aos autos em meio físico, eles, entretanto, faziam parte do processo no SICONV (meio virtual) e foram, à época, por certo, visualizados pela parecerista, sendo que a signatária responsável pela análise e elaboração do Parecer/Conjur/MTur/nº 775/2009 tratou do referido Plano de Trabalho em sua manifestação, consoante itens 23 a 26, demonstrando ter verificado o cumprimento da exigência regulamentar (Portaria Interministerial 127/2008 - peça 88, p. 8-10) :
	g) os Advogados Públicos, em seus pareceres, devem limitar-se à aferição da legalidade do ato administrativo, descabendo-lhes, por isso, efetuar ingerências indevidas no campo de mérito do ato, relativo à conveniência e oportunidade de sua prática. Neste mesmo sentido encontram-se as orientações da Advocacia-Geral da União, no Manual de Boas Práticas Consultiva - BPC n° 07, cujo teor é o que se segue (peça 88, p. 10-11) :
a) Enunciado
O Órgão Consultivo não deve emitir manifestações conclusivas sobre temas não jurídicos, tais como os técnicos, administrativos ou de conveniência ou oportunidade.
	h) No item 31 destacou-se que a parecerista deveria ter efetuado alertas sob a exiguidade de tempo. Ocorre que tal exiguidade não se encontra no campo da legalidade, mas sim da oportunidade da prática do ato. É dizer, o ato pode afigurar-se inoportuno, tendo em vista a exiguidade do prazo existente entre a assinatura do convênio e o fim a que ele se destina. Oportunidade, ao lado da conveniência, constituem elementos de mérito do ato, restritos ao campo do administrador público. Tal matéria não é objeto de apreciação jurídica, já que transborda do campo da legalidade (peça 88, p. 11) ;
	i) tanto pelo relato de Marta Feitosa, que alega em sua defesa que era a Secretaria Nacional de Políticas de Turismo quem aprovava tudo relativo a convênios, ou seja cabia à referida Secretaria, no uso de seu poder discricionário, a decisão de celebração ou não do convênio em questão, e que não existia norma à época que estabelecesse prazos para pratica dos atos administrativos, o que veio a ocorrer posteriormente com a publicação da Portaria 153, em 6/10/2009, bem como pelo acertado entendimento do Ministro Relator em acolher as razões de justificativa de Marta Feitosa, conforme externado nos itens 20 à 24 a seguir transcritos, não poderia S.M.J. a nobre Corte de Contas exigir da ora recorrente a decisão de mérito de não seguir com o convênio, em face da não existência à época de amparo legal para tanto, uma vez que o gestor ao aprovar o prosseguimento do convênio em tela não descumpriu nenhum diploma legal regente à época dos fatos (peça 88, p. 12-13) ;
'20. Assim, considerando que o parecer técnico foi emitido em 23/6/2009 (Peça 2, p. 12-15) , portanto, em data anterior a vigência da Portaria MTur 153, de 6/10/2009, que estipulou um prazo mínimo de trinta dias entre a proposta e o início da vigência do convênio, e pautada na jurisprudência mencionada, entendeu que, no caso concreto, as razões de justificativa trazidas pela Sra. Marta Feitosa Lima Rodrigues merecem acolhimento. Deixou, portanto, de efetuar a análise das demais razões de justificativa apresentadas na defesa. 
21. Observo que, de fato, embora fosse possível que a área técnica se pronunciasse acerca do curto interregno de tempo entre a data da análise/aprovação dos planos de trabalho e eventos que se pretendia beneficiar, não se poderia exigir que tal aspecto constasse necessariamente dos pareceres até porque inexistia à época óbice legal associado à matéria. 
22. Nesse sentido, a área técnica do MTur só foi efetivamente instada e respaldada a considerar, para fins de aprovação de plano de trabalho, um prazo mínimo entre a proposta e o início da vigência do convênio, após a edição da Portaria 153, de 6/10/2009. Assim, não seria razoável exigir dos responsáveis que refutassem os planos de trabalho que lhe eram apresentados, com base nesse fundamento. 
23. Vejo, também como atenuante, o fato de que a Sra. Marta Feitosa Lima Rodrigues agiu com base em normativos internos do próprio Ministério do Turismo, que permitiam uma análise meramente formal das propostas para a assinatura de Convênios, observando que as propostas apresentadas eram consentâneas com as metas do Plano Nacional do Turismo. 
24. Assim, acompanhando a unidade técnica e o Ministério Público junto a este Tribunal, entendo que devem ser acolhidas as razões de justificativas da Sra. Marta Feitosa Lima Rodrigue.
	j) em conformidade com o disposto no inciso VI do art. 30 da Portaria Interministerial 127/2008, vigente à época dos fatos, a regra geral é a transferência de recursos financeiros antes da realização do evento, entretanto, excepcionalmente, quando der causa a atraso na liberação dos recursos, o concedente fica obrigado a prorrogar 'de ofício' a vigência do respectivo convênio, inclusive tal obrigação consta da alínea 'b', inciso I, da Cláusula Terceira do Convênio em questão (peça 88, p. 14) ;
	k) no que se refere à infringência ao art. 42, caput, ao art. 54, inciso II, ambos da Portaria Interministerial MP/MF/MCT 127/2008, devido à ausência da correlação temporal entre os cronogramas físicos e financeiros na Nota Técnica, não alertada pela Consultoria Jurídica, ao que se infere do referido item 86 do Relatório do Ministro Relator, mais uma vez é querer exigir da Consultoria Jurídica, data máxima vênia, um papel que não lhe foi dado pela legislação pertinente, haja vista que o art. 42 está topograficamente colocado no campo da execução do convênio, no CAPÍTULO II - DA LIBERAÇÃO DOS RECURSOS e o art. 54 no CAPÍTULO V - DO ACOMPANHAMENTO E DA FISCALIZAÇÃO, ambos, sob o TÍTULO V - DA EXECUÇÃO (peça 88, p. 14) ;
	l) as funções desempenhadas pelo Advogado Público e pelo administrador na esfera pública são distintas, enquanto a função do administrador é de natureza eminentemente executiva, cabendo-lhe a formulação e a implementação de políticas públicas, o papel do Advogado é de caráter consultivo. Assim, cabe ao administrador a prática do ato e ao Advogado o exame dos atos praticados, visando informar, elucidar, sugerir providências administrativas a serem estabelecidas nos atos de administração ativa, sob a ótica e nos limites da legislação pertinente. Esse tem sido o entendimento adotado pelo Supremo Tribunal Federal, consoante ficou patente no Mandado de Segurança 24.073/DF, segundo o qual o Advogado somente será civilmente responsável pelos danos causados a seus clientes ou a terceiros, se decorrentes de erro grave, inescusável, ou de ato ou omissão praticada com culpa, em sentido largo: Cód. Civil, art. 159; Lei 8.906/1994, art. 32 (peça 88, p. 16-17) ;
	m) no Mandado de Segurança 24.631/DF (STF) , no qual o impetrante (Procurador autárquico do DNER) pede sua exclusão do rol de responsáveis no processo administrativo do TCU, por extrapolação das atribuições do TCU, bem como violação de dispositivos constitucionais e legais pertinentes ao exercício das atividades de advocacia, especialmente no tocante à advocacia pública (art. 131 da CF e LC 73/93) , o Ministro Relator, Joaquim Barbosa, consignou em seu voto que, via de regra, se a lei (i) não exige expressamente parecer favorável como requisito de determinado ato administrativo, ou (ii) exige apenas o exercício prévio por parte do órgão de assessoria jurídica, o parecer técnico-jurídico em nada vincula o ato administrativo a ser praticado, e dele não faz parte (peça 88, p. 17-19) ;
	n) não pode a Consultoria Jurídica ser alçada ao posto de fiscal de contrato ou de convênio, no sentido de fiscalizar, por exemplo, se o setor de liberação de recursos está obedecendo ao cronograma de desembolso previsto no Plano de Trabalho, em consonância com as metas e fases ou etapas de execução do objeto do instrumento (comando do caput do art. 42 da Portaria Interministerial 127/2008) , tampouco se o servidor ou setor encarregado do acompanhamento e da fiscalização do objeto estão verificando a compatibilidade entre a execução do objeto, o que foi estabelecido no Plano de Trabalho e os desembolso e pagamento, conforme os cronogramas apresentados (peça 88, p. 20) ;
	o) infere-se do supramencionado acórdão prolatado pelo Supremo Tribunal Federal (Mandado de Segurança 24.631/DF) que mesmo admitindo, em tese, eventual responsabilização de Advogado Público, desde que demonstrada a culpa e erro grosseiro inescusáveis, tal apuração, porém, se daria perante as instâncias administrativo disciplinares ou jurisdicionais próprias, que no caso seria a Corregedoria-Geral da Advocacia Geral da União (peça 88, p. 20) ;
	p) constata-se que, o caput do art. 19 da Portaria/MTur 153, de 6/10/2009, estabelece o prazo mínimo de trinta dias da data de início da vigência do convênio, para o proponente cadastrar e enviar sua proposta, com toda documentação que comprove e valide as informações prestadas por ocasião da apresentação do pleito, para análise da área técnica do MTur. Conforme proposta SICONV, foi cumprido tal requisito, uma vez que a data que consta do referido documento é 30/4/2009, portanto 55 dias antes da celebração do convênio, apurando-se que o número de dias de antecedência ao evento foi além daquele exigido no supracitado dispositivo (peça 88, p. 21) .
Análise
14.2.	Observa-se que a recorrente foi chamada em audiência por ter emitido parecer jurídico, favorável à celebração do Convênio 563/2009, quando era sabido que, ante a exiguidade de tempo entre a expedição do parecer e a data de realização do evento, haveria a infringência ao artigo 42, caput, e ao art. 54, inciso II, ambos da Portaria Interministerial MP/MF/MCT 127/2008.
14.3.	Interessa ao presente feito, as análises lançadas no voto condutor do Acórdão 10185/2020-TCU-Segunda Câmara, de relatoria do Ministro Aroldo Cedraz, em que a ora recorrente foi, igualmente, chamada em audiência pela aprovação de parecer jurídico favorável no primeiro dia de realização do evento. Naquela oportunidade, o Ministro Relator consignou que:
11. O cerne da irregularidade imputada pelo Tribunal está no fato de que os pareceres técnico e jurídico não apresentaram ressalvas acerca da correlação temporal entre as etapas de execução física do objeto e o repasse dos recursos. Nesse sentido, haveria infringência aos arts. 42, caput, e 54, inciso II, da Portaria Interministerial MP/MF/MCT n.º 127/2008. Teria assim havido omissão e negligência dos pareceristas por aprovarem a celebração do ajuste tendo ciência da data do evento (12/6/2010 e 13/6/2010) , quando a exiguidade do prazo não recomendaria os atos de aprovação.
12. Em que pese não ser recomendável autorizar qualquer convênio em cima do prazo de execução, a exegese das normas tidas por violadas não parece se referir à etapa de aprovação ou celebração dos convênios. O art. 42, caput, da Portaria n.º 127/2008 está no capítulo da norma que trata 'da liberação dos recursos' dos convênios. Por outro lado, o art. 54, inciso II, da Portaria encontra-se no capítulo que trata 'do acompanhamento e da fiscalização'. Ambos os dispositivos estão no título da Portaria que trata 'da execução' dos convênios. [...]
13. Não há norma na referida Portaria que estabeleça prazo determinado ou mínimo para emissão de pareceres ou assinatura de convênios. Sendo assim, do ponto de vista legal, não houve descumprimento de norma pelos atos questionados. No mínimo, a capitulação legal das irregularidades foi equivocada, uma vez que as normas do parágrafo acima se aplicam à fase de execução dos convênios, cuja finalidade é assegurar que haja consistência entre as metas e fases executadas e a liberação dos recursos, compatibilizando-os com os planos e cronogramas aprovados. Os atos questionados neste processo são de etapa anterior, de aprovação técnica e jurídica e celebração do instrumento.
14. A Unidade Técnica mencionou em seus argumentos que, à época do convênio, já existia no Ministério do Turismo norma estabelecendo prazo de antecedência mínima de trinta dias entre o recebimento das propostas e a data de início da vigência do convênio. No caso, tratava-se da Portaria n.º 153/2009. No entanto, entende-se que essa norma também não se aplica ao corrente caso para caracterizar a irregularidade. Ela se refere ao prazo de apresentação das propostas, e não de celebração do ajuste. Nesse sentido, aliás, dados do Siconv demonstram que a proposta/plano de trabalho já estavam cadastrados desde 15/4/2010 (peça 22, pp. 4) , dois meses antes da vigência do termo.
15. Cabe lembrar que no ano de assinatura do convênio, 2010, o Ministério do Turismo ainda não tinha o conjunto de normas disciplinadoras que possui hoje, a exemplo da Portaria n.º 112/2013, depois revogada pela Portaria n.º 182/2016, que estabeleceu regras e critérios para a formalização de instrumentos de transferência voluntária de recursos provenientes do Ministério.
16. Nesse mesmo sentido, é importante ressaltar as conclusões a que chegou o Acórdão 1948/2017-TCU-Plenário, que tratou de monitoramento sistêmico nas deliberações dirigidas ao Ministério do Turismo com o objetivo de identificar os benefícios potenciais e efetivos da atuação do TCU. O Voto do referido acórdão afirma que desde 2010 houve a institucionalização da política pública do turismo no Ministério, com o estabelecimento de normas, procedimentos e instrumentos, definindo as prioridades e a forma de alcançá-las, de modo que foram verificados avanços notáveis na gestão interna do órgão. Assim, era de se esperar que na época do convênio ora analisado as regras e procedimentos hoje vigentes, de maior rigor e controle, não fossem adotados ou praticados.
17. À exceção dessa observação relativa à data próxima da vigência do convênio em que aprovados os pareceres, os demais aspectos técnicos e jurídico-formais do ajuste aparentavam estar todos em ordem. Existia um plano de trabalho com justificativa do objeto, valores, metas, etapas e fases, cronograma de desembolso e plano de aplicação detalhado (peça 2, pp. 7-17) , a embasar o parecer técnico. Do mesmo modo, o parecer jurídico analisou a minuta proposta à luz da legislação sem encontrar falhas ou erros que desautorizassem a aprovação. Seria desproporcional multar os pareceristas por não alertarem sobre o início da vigência do ajuste quando não havia norma expressa proibitiva e o plano de trabalho continha todas as informações necessárias.
14.4.	No presente caso, de forma semelhante, teria ocorrido a suposta infringência dos artigos 42, caput, e 54, inciso II, ambos da Portaria Interministerial MP/MF/MCT 127/2008. Conforme observado pelo Ministro, o art. 42, caput, da Portaria 127/2008 está no capítulo da norma que trata 'da liberação dos recursos' dos convênios. Por outro lado, o art. 54, inciso II, da Portaria encontra-se no capítulo que trata 'do acompanhamento e da fiscalização'. Ambos os dispositivos estão no título da Portaria que trata 'da execução' dos convênios. 
14.5.	Desse modo, embora a prática não fosse recomendável, não existia, àquele tempo, norma que estabelecesse prazo determinado ou mínimo para emissão de pareceres, o que acabaria por afastar, pelo menos do ponto de vista formal, o descumprimento de norma pela parecerista.
14.6.	Nessa toada, necessário observar que, no Acórdão 2064/2017-TCU-Plenário, de relatoria do Ministro Bruno Dantas, restou consubstanciado que à época da celebração dos convênios pelo Mtur, o problema fazia parte de uma conjuntura sistêmica, comum inclusive a vários ministérios, e que a incorporação, por parte do MTur, em seus inúmeros normativos das várias determinações e recomendações expedidas pelo Tribunal, acarretou mudanças institucionais que resultaram na melhoria de sua gestão interna como um todo, incluindo prevenção de ocorrências como a do presente processo.
14.7.	Em razão dessa falha sistêmica que se observava na oportunidade da celebração do convênio em análise (2009) e de ser possível identificar, naquele parecer jurídico, a indicação expressa de que fosse observada a 'correlação temporal entre as etapas de execução física do objeto e os repasses dos recursos' não é possível identificar, por parte da parecerista jurídica, culpa ou erro grosseiro (peça 2, p. 22) :
26.	A exigência na descrição e detalhamento das metas, etapas/fases a serem executadas, tem como fundamento, principalmente, quantificar realisticamente ao longo da vigência. do Convênio as parcelas de recursos necessárias, ou seja, somente com Planos de Trabalhos com metas, etapas/fases bem detalhadas é possível examinar e aprovar Cronogramas de Desembolso em que haja correlação entre as etapas/fases de execução física e os aportes de recurso. Nesse sentido, o setor técnico competente deverá exigir dos Proponentes a observação da correlação temporal entre as etapas de execução física do objeto e os repasses dos recursos. Trata-se, pois, de exigência do TCU, conforme se infere de parte dos Acórdão 2066/2006-TCU-Plenário e nº 1852/2006 - Segunda Câmara (...)    
14.8.	Poder-se-ia, eventualmente, questionar os termos do parecer, sua construção léxica, no sentido de que poderia ter sido mais enfático ou claro, mas estar-se-ia diante de exigência desarrazoada, ante as atribuições próprias das consultorias, a sua manifestação de caráter opinativo, a inexistência, à época da ocorrência dos fatos, de norma positivadora de conduta diversa e a conduta recorrente do MTur de aprovar convênios em datas muito próximas da ocorrência dos eventos.
14.9.	Portanto, para manter a coerência jurisprudencial, e tendo como balizador a isonomia de tratamento em casos análogos, bem como a impossibilidade de verificar culpa ou erro grosseiro, é forçoso reconhecer que o presente recurso de reconsideração deve ser conhecido, e, no mérito, provido, para afastar a responsabilidade de Manoelina Pereira Medrado.
15.	Ocorrência da prescrição
15.1.	Cumpre a realização de ofício do exame da ocorrência ou não da prescrição no presente processo, tanto do débito como das sanções punitivas.
15.2.	Ocorre que a matéria foi objeto de repercussão geral admitida pelo Supremo Tribunal Federal no Recurso Extraordinário 636.886 (tema 899) . O citado RE teve seu julgamento finalizado, embora ainda esteja pendente a publicação do acórdão paradigma. A decisão do julgamento foi publicada em 20/4/2020, enunciando-se a tese de que 'é prescritível a pretensão de ressarcimento ao erário fundada em decisão de Tribunal de Contas'. 
15.3.	Diante deste novo cenário, o tema da prescrição passa a ser analisado novamente, levando-se em conta o recente pronunciamento do STF, com o fim de verificar a aplicação, à hipótese dos autos, do novo entendimento firmado sobre o sentido e alcance do art. 37, § 5º, da Constituição.
15.4.	Na presente análise será examinado se as conclusões do RE 636.886, acerca da prescrição da pretensão executória, serão também aplicáveis à pretensão reparatória (ou condenatória) .
15.5.	Os significativos impactos do julgamento do RE 636.886 foram objeto de análise pela Serur. Por economia processual, juntou-se a estes autos  (peça 128) cópia do pronunciamento da unidade emitido no TC Processo 003.889/2016-5, com as diretrizes gerais da análise; texto para Discussão 1/2021-Serur, com análise das decisões do STF sobre a prescrição do ressarcimento, adotadas após o julgamento do RE 636.886 (tema 899 da repercussão geral) , além da manifestação originária da secretaria, sobre as repercussões do RE 636.886 (exame de recurso interposto no TC Processo 027.624/2018-8) . A partir de tais manifestações foram fundamentadas as premissas que serão consideradas no presente exame.  
15.6.	No exame da prescrição, a Serur tem se manifestado com base nas seguintes premissas, que serão utilizadas no presente exame: 
	a)  ao julgar o RE 636.886, o STF conferiu nova interpretação ao art. 37, § 5º, da Constituição Federal, fixando a tese de que 'é prescritível a pretensão de ressarcimento ao erário fundada em decisão de Tribunal de Contas';
	b)  as pretensões punitiva e de ressarcimento devem observar o mesmo regime na atividade de controle externo, dado o objetivo comum da prescrição, de fixar prazo para o Tribunal de Contas agir, para caracterizar o ilícito, identificar seu autor, dimensionar as consequências da conduta e impor as consequências legais, independentemente de tais consequências terem natureza punitiva ou ressarcitória;
	c)  até que sobrevenha norma específica, entende-se que a prescrição das pretensões punitiva e de ressarcimento, no processo de controle externo, deve observar o regime Lei 9.873/1999, na linha dos recentes pronunciamentos do STF a respeito. Assim, sem prejuízo de se realizar o exame da prescrição também segundo o prazo decenal previsto no Código Civil, acolhido pelo TCU (Acórdão 1441/2016-TCU-Plenário) , o critério adotado, na formulação da proposta de encaminhamento, será o da Lei 9.873/1999.
15.7	Passa-se, a seguir, ao exame da prescrição em relação a cada um dos recorrentes.
João Clemente Neto 
15.8.	Registre-se que, entendendo-se aplicáveis as disposições da Lei 9.873/1999, não incide a prescrição quinquenária, ou a intercorrente de três anos, sobre o débito e a multa imputados ao recorrente. Com efeito:
15.8.1. 	Data da entrega da prestação de contas - 26/10/2010 (peça 2, p. 52) . 
15.8.2. 	De outro lado, houve, pelo menos, as seguintes interrupções do prazo prescricional em: 
	a) 25/6/2012 - Nota Técnica de Análise 549/2012 - ato inequívoco de apuração do fato (peças 2, p. 211-213, e 3, p. 1-4) ;
	b) 4/9/2012 - pela notificação do responsável (peça 3, p. 63) ;
	c) 7/1/2015 - Relatório de TCE 752/2014 - ato inequívoco de apuração do fato (peça 3, p. 78-82) ;
	d) 24/6/2015 - Relatório de Auditoria 1.255/2015 - ato inequívoco de apuração do fato (peça 3, p. 107-109) ;
	e) 27/10/2015 - pela instauração da presente TCE - ato inequívoco de apuração do fato;
	f) 24/10/2016 - notificação do recorrente sobre sua citação perante este Tribunal, por aviso de recebimento (peças 36 e 39) ;
	g) 8/9/2020 - sessão virtual de julgamento do acórdão recorrido (peça 62) .
15.8.3.	Além disso, não se verificou a paralisação do processo por prazo superior ao interregno trienal, uma vez que entre a notificação da citação e o acórdão recorrido foram realizados diversos despachos - providências internas e externas que importaram em impulso processual (peças 4-55) , de forma que não houve incidência da prescrição intercorrente prevista naquela lei. 
15.9.	Por fim, também não há que se falar em prescrição decenal tanto sobre o débito como sobre a pretensão punitiva, conforme critérios estabelecidos no Acórdão 1441/2016-TCU-Plenário, uma vez que entre o dia seguinte ao término do prazo final para entrega da prestação de contas, 2/12/2009 (peça 3, p. 38, 107) , e a data do despacho que autorizou a citação do recorrente (interrupção) , 14/4/2016 (peça 6) , passaram-se pouco mais de seis anos. Dessa última data até os dias atuais, passaram-se pouco mais de cinco anos.
Mario Augusto Lopes Moysés
15.10.	Registre-se que, entendendo-se aplicáveis as disposições da Lei 9.873/1999, incidirá a prescrição quinquenária sobre a multa imputada ao recorrente. Isso porque, de forma diversa ao gestor responsável pelos recursos, não existiram atos de apuração dessa irregularidade na fase interna da TCE. Com efeito:
15.10.1.	No caso do recorrente Mario Augusto Lopes Moysés a data de início da contagem do prazo de prescrição é a data de assinatura do Convênio 563/2009 em 24/6/2009 (peça 2, p. 43) .
15.10.2.	De outro lado, houve, pelo menos, as seguintes interrupções do prazo prescricional em:
	a) 27/10/2015 - pela instauração da presente TCE - ato inequívoco de apuração do fato;
	b) 29/4/2016 - notificação do recorrente sobre sua audiência perante este Tribunal, por aviso de recebimento (peças 12 e 13) ;
	g) 8/9/2020 - sessão virtual de julgamento do acórdão recorrido (peça 62) .
15.10.3.	Além disso, não se verificou a paralisação do processo por prazo superior ao interregno trienal, uma vez que entre a notificação da audiência e o acórdão recorrido foram realizados diversos despachos - providências internas e externas que importaram em impulso processual (peças 4-55) , de forma que não houve incidência da prescrição intercorrente prevista naquela lei. 
15.11.	Por fim, não há que se falar em prescrição decenal sobre a pretensão punitiva, conforme critérios estabelecidos no Acórdão 1441/2016-TCU-Plenário, uma vez que entre a data da ocorrência, 24/6/2009 (peça 2, p. 43) , e a data do despacho que autorizou a audiência do recorrente (interrupção) , 14/4/2016 (peça 6) , passaram-se pouco mais de seis anos. Dessa última data até os dias atuais, passaram-se pouco mais de cinco anos.
Manoelina Pereira Medrado 
15.12.	Registre-se que, entendendo-se aplicáveis as disposições da Lei 9.873/1999, incidirá a prescrição quinquenária sobre a multa imputada à recorrente. Isso porque, de forma diversa ao gestor responsável pelos recursos, não existiram atos de apuração dessa irregularidade na fase interna da TCE. Com efeito:
15.12.1.	No caso da recorrente Manoelina Pereira Medrado a data de início da contagem do prazo de prescrição é a data de assinatura do Parecer Jurídico 775/2009 em 24/6/2009 (peça 2, p. 25) .
15.12.2.	De outro lado, houve, pelo menos, as seguintes interrupções do prazo prescricional em:
	a) 27/10/2015 - pela instauração da presente TCE - ato inequívoco de apuração do fato;
	b) 29/4/2016 - notificação do recorrente sobre sua audiência perante este Tribunal, por aviso de recebimento (peças 11 e 26) ;
	g) 8/9/2020 - sessão virtual de julgamento do acórdão recorrido (peça 62) .
15.12.3.	Além disso, não se verificou a paralisação do processo por prazo superior ao interregno trienal, uma vez que entre a notificação da audiência e o acórdão recorrido foram realizados diversos despachos - providências internas e externas que importaram em impulso processual (peças 4-55) , de forma que não houve incidência da prescrição intercorrente prevista naquela lei. 
15.13.	Por fim, não há que se falar em prescrição decenal sobre a pretensão punitiva, conforme critérios estabelecidos no Acórdão 1441/2016-TCU-Plenário, uma vez que entre a data da ocorrência, 24/6/2009 (peça 2, p. 25) , e a data do despacho que autorizou a audiência do recorrente (interrupção) , 14/4/2016 (peça 6) , passaram-se pouco mais de seis anos. Dessa última data até os dias atuais, passaram-se pouco mais de cinco anos.
CONCLUSÃO
16.	Das análises anteriores, conclui-se que:
a) considerando a falta de elementos suficientes que permitam comprovar a aplicação dos recursos no objeto, a exemplo de fotografias, comprovantes de divulgação, relatórios de cumprimento do objeto e de execução físico-financeira e declarações de realização do evento, não é possível comprovar a regular aplicação dos recursos captados por meio do Convênio 563/2009, nem o atingimento de sua finalidade, nos moldes pactuados;
b) os argumentos relacionados à não ocorrência de atos de improbidade, dolo ou má-fé não têm o condão de modificar a decisão recorrida, uma vez que não a fundamentaram e que a culpa grave do agente pode ser observada pela negligência ao dever jurídico de prestar contas e comprovar a regular aplicação dos recursos recebidos por meio do Convênio 563/2009, independentemente da existência de ato improbo, dolo ou má-fé;
c) para manter a coerência jurisprudencial, e tendo como balizador a isonomia de tratamento em casos análogos é forçoso reconhecer que o recurso de reconsideração de Mário Augusto Lopes Moysés deve ser conhecido, e, no mérito, provido, para afastar a sua responsabilidade;
d) para manter a coerência jurisprudencial, e tendo como balizador a isonomia de tratamento em casos análogos, bem como a impossibilidade de verificar culpa ou erro grosseiro, é forçoso reconhecer que o recurso de reconsideração de Manoelina Pereira Medrado deve ser conhecido, e, no mérito, provido, para afastar a sua responsabilidade;
e) não se operou a prescrição do débito nem a prescrição da pretensão punitiva, de João Clemente Neto, qualquer que seja a premissa adotada (da imprescritibilidade, da prescritibilidade pelo regime do Código Civil ou da prescritibilidade pelo regime da Lei 9.873/1999) . Por outro lado, entendendo-se aplicáveis as disposições da Lei 9.873/1999, incidirá a prescrição quinquenária sobre a multa imputada à Mario Augusto Lopes Moysés e à Manoelina Pereira Medrado;
17.	Com base nessas conclusões, propõe-se negar provimento ao recurso impetrado por João Clemente Neto e dar provimento aos recursos interpostos por Manoelina Pereira Medrado e por Mário Augusto Lopes Moysés, uma vez que os argumentos ofertados pelo primeiro recorrente não tiveram o condão de elidir as irregularidades inquinadas e nada adicionam aos arrazoados já rejeitados pelo Tribunal, perdurando válidas as razões de decidir consubstanciadas no acórdão atacado e que os últimos apresentaram argumentos capazes de afastar a sua responsabilização e que a pretensão punitiva do TCU, quanto a esses últimos, encontra-se prescrita, entendendo-se aplicáveis as disposições da Lei 9.873/1999.
PROPOSTA DE ENCAMINHAMENTO
18.	Ante o exposto, com fundamento nos artigos 32, inciso I; e 33, da Lei 8.443/1992, submetem-se os autos à consideração superior, com posterior encaminhamento ao Ministério Público junto ao Tribunal de Contas da União e ao Gabinete do Relator, propondo:
a) conhecer do recurso interposto por João Clemente Neto e, no mérito, negar-lhe provimento;
b) conhecer dos recursos interpostos por Manoelina Pereira Medrado e por Mário Augusto Lopes Moysés para, no mérito, dar-lhe provimento, tornando sem efeito a multa aplicada no subitem 9.6 e insubsistente o prescrito no subitem 9.3 do Acórdão 9431/2020-TCU-Segunda Câmara, relatado pelo Ministro Aroldo Cedraz;
c) comunicar a deliberação que vier a ser proferida por esta Corte aos recorrentes e ao Ministério do Turismo."
É o Relatório.

Rafael Santiago Alves (15.975/OAB-PB), John Johnson Gonçalves Dantas de Abrantes (1663/OAB-PB) e outros, representando João Clemente Neto; Anderson Medeiros Bonfim (315.185/OAB-SP), Wagner Andrighetti Junior (235.272/OAB-SP) e outros, representando Mario Augusto Lopes Moyses.

Procuradora-Geral Cristina Machado da Costa e Silva

RECURSO DE RECONSIDERAÇÃO. TOMADA DE CONTAS ESPECIAL. CONVÊNIO. REALIZAÇÃO DE EVENTO DENOMINADO "SÃO JOÃO". INSUFICIÊNCIA DE ELEMENTOS PARA DEMONSTRAR A ADEQUADA APLICAÇÃO DOS VALORES FEDERAIS. FALHAS DE GESTORES DO CONCEDENTE NOS ATOS QUE CULMINARAM COM A CELEBRAÇÃO DO CONVÊNIO. CONTAS IRREGULARES. DÉBITO. MULTA. RECURSO DE RECONSIDERAÇÃO. CONHECIMENTO. PERSISTÊNCIA DA FALTA DE DOCUMENTOS. REJEIÇÃO DOS ARGUMENTOS DO EX-SECRETÁRIO-EXECUTIVO E DA EX-CONSULTORA JURÍDICA. NEGATIVA DE PROVIMENTO. COMUNICAÇÕES.

TOMADA DE CONTAS ESPECIAL (TCE)

Examinam-se recursos de reconsideração interpostos por Mario Augusto Lopes Moysés, Manoelina Pereira Medrado e João Clemente Neto contra o Acórdão 9431/2020-TCU-Segunda Câmara, relator Ministro Aroldo Cedraz, por meio do qual este Tribunal, entre outras medidas, julgou irregulares as contas especiais dos recorrentes, imputou débito a João Clemente Neto e aplicou multa aos três responsáveis.
2. Cabe anotar, de início, que este processo cuida de tomada de contas especial relativa ao Convênio 563/2009, firmado com o Município de Sapé/PB, cujo objeto foi a realização do projeto "São João", no valor total de R$ 419.298,20, sendo R$ 400.000,00 transferidos pelo concedente e o restante de contrapartida. A vigência estava prevista para o período de 24/6/2009 a 28/8/2009 e a prestação de contas, que tinha como prazo final o dia 2/12/2009, foi efetuada em 26/10/2010 (peça 2, p. 52) .
3. A condenação do ex-prefeito João Clemente Neto decorreu da ausência de elementos aptos a demonstrar a adequada aplicação dos valores federais. Por meio da Nota Técnica de Análise MTur 549/2012, o tomador de contas esclarece que: (a) os relatórios de cumprimento do objeto e de execução físico-financeira encaminhados estavam preenchidos incorretamente; (b) não foram apresentadas cópias ou comprovantes de anúncio televisivo e de rádio, contendo a programação prevista e o mapa de irradiação; (c) as fotografias enviadas não apresentavam a data ou qualquer nome vinculado às bandas e, além disso, o jornal apresentado não fazia referência à data, nem mesmo no cabeçalho; (d) não foi apresentada declaração da convenente atestando a realização do evento, a exibição do vídeo institucional do MTur, a existência de patrocinadores para o evento, a gratuidade ou não do evento, ou, em caso de cobrança de ingressos, a comprovação da utilização dos recursos arrecadados; e (e) não foi apresentada declaração de autoridade local atestando a realização da festa.
4. O ex-secretário executivo do Ministério do Turismo, Mário Augusto Lopes Moysés, foi multado por ter sido signatário do ajuste, que foi celebrado em 24/6/2009, para a realização do evento naquela mesma data, tendo sido transferidos os recursos somente em 8/9/2009, em afronta aos arts. 42 e 54, II, da Portaria Interministerial MP/MF/MCT 127/2008. 
5. Por sua vez, a ex-consultora jurídica do Ministério do Turismo, Manoelina Pereira Medrado, foi multada por ter aprovado parecer jurídico favorável à celebração do Convênio 563/2009, mesmo diante da exiguidade de tempo para a realização do evento, em infringência aos mesmos dispositivos da referida portaria.
6. Acerca da admissibilidade, ratifico as decisões monocráticas do antigo relator (peças 89 e 112) no sentido de conhecer dos recursos, porquanto cumpridos os requisitos previstos na legislação.
7. A Serur, com a anuência do Ministério Público, apresenta proposta de conhecer dos recursos, negar provimento ao recurso do ex-prefeito e dar provimento aos dos ex-gestores do Ministério do Turismo, com a exclusão das multas aplicadas.
8. Concordo com os pareceres precedentes quanto aos recursos de João Clemente Neto e discordo quanto aos demais, pelos motivos que passo a expor.
9. O ex-prefeito, alega, em síntese, que houve a comprovação do emprego apropriado dos valores, tendo sido o objeto realizado conforme plano de trabalho. Menciona documentação anexa, porém não a apresenta. Acrescenta que não há indícios de má-fé, dolo, culpa ou locupletamento ilícito de sua parte.
10. A Serur esclarece adequadamente que não basta tão somente afirmar que ocorreu a aplicação correta dos recursos, sem a apresentação de documentos que sustentem essas assertivas. Além disso, é precisa ao explicar que a condenação não teve como fundamento a conduta dolosa do responsável, mas decorreu da insuficiência dos elementos apresentados para demonstrar o efetivo e regular emprego do numerário público, haja vista ser dever constitucional e legal do ex-prefeito, com base sobretudo no art. 70, parágrafo único, da Constituição Federal e no art. 93 do Decreto-lei 200/1967.
11. Assim, em relação ao ex-gestor municipal, acolho a proposta sentido de negar provimento ao recurso e acolho os fundamentos da unidade técnica.
12. Quanto ao ex-secretário executivo do Ministério do Turismo, Mário Augusto Lopes Moysés, foram trazidos os argumentos a seguir resumidos: (a) não participou de análises prévias de conformidade nem do acompanhamento da execução da avença, por serem funções alheias à sua esfera de atribuições; (b) não era de sua competência verificar a compatibilidade entre o cronograma de desembolso e as etapas de execução do plano de trabalho, o que era atribuição da Secretaria Nacional de Políticas de Turismo (SNPTur) , cabendo ao recorrente apenas a ratificação do que fora estabelecido pelas secretarias finalísticas; (c) dada a natureza do cargo que ocupava, não participava da fase de execução do convênio; (d) era um mero formalismo a assinatura dos pareceres pelas áreas técnicas, bem como do convênio pelo recorrente; (e) à SNPTur cabia aferir a capacidade técnica da proponente, custos apresentados, conformidade de metas, documentação e compatibilidade com as diretrizes da Política Nacional de Turismo, conforme dispõe o art. 39, XIII, do Regimento Interno do MTur; (f) após essa análise, os autos foram encaminhados para a Consultoria Jurídica, que se manifestou favorável à formalização do ajuste; (g) não é razoável exigir de ocupantes do cargo de secretário-executivo a análise detalhada do material apresentado pelas proponentes, sobretudo quando os pareceres técnico e jurídico recomendavam a celebração do ajuste; (h)  inexiste qualquer indício de que a conduta do recorrente tenha sido motivada por interesse particular ou por má-fé; (i)  o recorrente, diligentemente, editou a Instrução Normativa da Secretaria Executiva - IN/SE 3/2010, de 28/6/2010, tecendo orientações sobre prazos e procedimentos à área técnica responsável e instituiu a Coordenação Extraordinária de Análise de Prestação de Contas, subordinada à Diretoria de Gestão Estratégica do MTur, para melhorias nos trabalhos de tal área; (j)  a sanção fixada por este Tribunal se mostra desarrazoada, tendo em vista a ausência de elementos probatórios que demonstrem a culpa ou dolo do recorrente ou de prejuízo ao erário; (k) é inquestionável que o objeto do convênio foi plenamente executado.
13. A Serur inicia sua análise apresentando aspectos de nossa jurisprudência que contrariam as afirmações do recorrente. Explica que a existência de pareceres técnicos e jurídicos não afastam a obrigação da autoridade pública superior de decidir sobre a legalidade, a conveniência e a oportunidade de firmar convênios, o que torna sua atuação absolutamente distinta de uma mera formalidade. Aliás, essa responsabilidade é ainda mais evidente nos casos em que, diante da clareza da irregularidade (como é a situação em exame) , seria exigível do administrador que a detectasse e a evitasse. Dessa forma, estou de pleno acordo com essas primeiras considerações da unidade técnica.
14. Discordo, no entanto, da afirmação de que a jurisprudência atual do TCU tem como parâmetro o Acórdão 2064/2017-TCU-Plenário, relator Ministro Bruno Dantas, em que se discutiu a responsabilização de agentes do Ministério do Turismo (entre eles o ora recorrente) , também em virtude da celebração de convênio com prazo curto para a realização dos eventos. Com as devidas vênias, entendo que essa decisão não representa a posição corrente deste Tribunal, embora, de fato, seja possível identificar duas visões distintas a respeito da matéria.
15. Verifico que o entendimento preponderante, ao qual me filio, originou-se de duas deliberações do Plenário. Por meio dos Acórdão 1090/2018-TCU-Plenário e 1.450/2018-TCU-Plenário, ambos da relatoria do Ministro Walton Alencar Rodrigues, este Tribunal rejeitou as justificativas de diversos servidores do Ministério do Turismo, aplicando-lhes multas e inabilitando alguns deles para o exercício de cargo em comissão ou função de confiança na Administração Pública, em razão de práticas administrativas irregulares na formulação e condução de quarenta e três convênios firmados com a entidade Premium Avança Brasil em período próximo ao que ocorreram os fatos examinados nos presentes autos. 
16. A propósito, no voto condutor do Acórdão 1090/2018-TCU-Plenário (mantido pelo Acórdão 1411/2020-TCU-Plenário, redator Ministro Walton Alencar Rodrigues) , o redator examinou a conduta do ex-secretário-executivo, ora recorrente, nestes termos:
"A Secex/GO promoveu as seguintes audiências:
a)  Mário Augusto Lopes Moyses, ex-secretário executivo do MTur, em razão de 'assinar termo de convênio baseado em parecer técnico superficial; com entidade desprovida da adequada qualificação técnica e capacidade operacional e administrativa; para apoio a evento privado, comercial e lucrativo, de acesso pago e restrito, e em que o cronograma de execução e vigência contido no plano de trabalho era incompatível com o período de realização do evento. Também por não promover/exigir a fiscalização e o acompanhamento da execução do convênio';
 (...) 
Mário Augusto Lopes Moyses, secretário executivo do MTur
O ex-gestor não elidiu as irregularidades relacionadas à assinatura de trinta termos de convênio  (conforme matriz de responsabilização, peça 48, e ofício de audiência, peça 61) fundamentados em parecer técnico superficial, com entidade sem adequada qualificação técnica e capacidade operacional e administrativa, em que o cronograma de execução e vigência contido nos planos de trabalho eram incompatíveis com o período de realização dos eventos, e em que os objetos consistiam em apoio a eventos de característica privada, comercial e lucrativa, de acesso pago e restrito, bem como, não promoveu a efetiva fiscalização e o acompanhamento da execução desses convênios.
 (...) 
Portanto, o então secretário-executivo Mário Augusto Lopes Moyses assinou trinta convênios cujo objeto foi apoio a eventos de duvidoso interesse público e sem comprovação de alinhamento às diretrizes e metas do MTur, com uma entidade que não detinha condições de cumpri-los, causando prejuízo ao erário de aproximadamente R$ 10 milhões, em valores históricos.
Em que pese ter recebido diversos alertas, recomendações e determinações do TCU, no período de celebração das avenças, a exemplo dos acórdãos 96/2008, 2668/2008 e 980/2009 (de 30/1/2008, 26/11/2008 e 13/5/2009, respectivamente) , todos do Plenário, comunicados diretamente a ele, não houve mudança de procedimentos ou de postura do MTur na concessão de recursos públicos a entidades privadas por meio convênios, todos celebrados no período de julho/2008 a outubro/2009. 
Nos termos do art. 13, inc. II, da Portaria MTur 109-B, de 11/10/2005 (Regimento Interno do Ministério do Turismo vigente à época) , cabia à Secretaria-Executiva supervisionar e coordenar a execução das atividades de organização e modernização administrativa no âmbito do Ministério. 
Nos termos do art. 14, inc. III, do mesmo normativo, era competência do secretário-executivo orientar e controlar as atividades administrativas no âmbito da Secretaria Executiva, e, entre tais atividades a cargo da Coordenação de Geral de Convênios, estava previsto no art. 24, inc. IV, do RI/MTur, 'acompanhar a execução do cronograma de desembolso dos convênios e monitorar a execução das ações dos acordos e ajustes, sob os aspectos administrativos, financeiros e contábeis'. 
Por conseguinte, o secretário-executivo do MTur detinha a competência regimental para regularizar procedimentos adotados pelo órgão.
Além disso, tendo em vista os diversos alertas, recomendações e determinações do TCU, eram esperados cuidados redobrados do secretário-executivo, na assinatura dos convênios tratados nestes autos, pois ele fora informado por esta Corte acerca das fragilidades dos controles imperantes no MTur àquela época. 
O responsável, entretanto, alega, em suas razões de justificativa, que sua atuação se limitava a apor a assinatura nos termos de convênio, desde que houvesse o parecer jurídico favorável.
Ocorre que pareceres técnicos e jurídicos não vinculam os gestores, os quais têm a obrigação de analisar a correção e a suficiência do conteúdo desses documentos; tampouco eximem o gestor da reprovação de suas contas pelo TCU em razão dos atos praticados com base nos pareceres.
Rejeito, portanto, as razões de justificativa apresentadas por Mário Augusto Lopes Moyses e aplico ao ex-gestor a multa prevista no art. 58, inciso II da Lei 8.443/92, no valor máximo da penalidade, de R$ 59.988,01 (cinquenta e nove mil, oitocentos e oitenta e oito reais e um centavo) . 
Os alertas, recomendações e determinações emitidos por meio deliberações do TCU, mencionados no item IV deste voto, foram sopesados com as datas de assinatura dos convênios (peça 47) para fins da dosimetria da pena." (grifos acrescidos) 
17. Ressalto que, entre as condutas que foram examinadas na ocasião, está a mesma que justificou a imposição de multa ao ex-gestor: a celebração de convênio "com cronograma de execução e vigência incompatíveis com o período de realização do evento". Anoto também que, assim como na situação que se analisa (ajuste firmado em 2009) , ao assinar o convênio, o gestor já havia recebido pessoalmente diversas comunicações do TCU referentes a acórdãos em que essas ocorrências foram consideradas irregulares. Ademais, percebo que as alegações contidas no recurso em apreciação foram examinadas e devidamente afastadas naquela oportunidade.
18. Destaco ainda que, além de se tratar de decisão do Plenário desta Corte de 2018 e, portanto, proferida em data posterior aos acórdãos de 2017 citados pela unidade técnica, em diversos outros julgamentos, o TCU manteve esse mesmo entendimento. Como exemplo, cito, da relatoria de cinco ministros distintos, os Acórdãos 471/2022 e 2.233/2019, ambos da 1ª Câmara e relatados pelo Ministro Benjamin Zymler, 3.238/2020-TCU-Plenário, 2.913/2019-TCU-Plenário, 4.268/2020-TCU-1ª Câmara e 10.893/2020-TCU-1ª Câmara, da relatoria do Ministro Walton Alencar Rodrigues, 616/2021-TCU-Plenário, relator Ministro Raimundo Carreiro, 9.431/2020-TCU-2ª Câmara, relator Ministro Aroldo Cedraz, 13.941/2020-TCU-1ª Câmara e 10.835/2020-TCU-1ª Câmara, ambos da relatoria do Ministro Vital do Rêgo. 
19. Enfim, entendo que este Tribunal deve negar provimento ao recurso de reconsideração interposto por Mário Augusto Lopes Moysés.
20. Por seu turno, a ex-consultora jurídica Manoelina Pereira Medrado aduz, em resumo, as seguintes alegações: (a) a aplicação de multa à recorrente prolatada no Acórdão 13230/2016-TCU-Segunda Câmara, de 29/11/2016, foi reformada pelo Acórdão 1526/2018-TCU-Segunda Câmara, o que exime a recorrente de qualquer responsabilidade e pagamento de multa; (b) não houve omissão da Consultoria Jurídica, pois a recorrente, ao abordar o Plano de Trabalho no Parecer Conjur/MTur 775/2009, destacou a exigência do TCU sobre a necessidade da correlação temporal, embora não fosse competência da Consultoria Jurídica a análise do Plano de Trabalho; (c) a exiguidade de tempo não se encontra no campo da legalidade, mas sim da oportunidade da prática do ato, que não é objeto de apreciação jurídica, já que transborda do campo da legalidade; (d)  o TCU não poderia exigir da recorrente a decisão de mérito de não seguir com o convênio, em face da não existência à época de amparo legal para tanto, uma vez que o gestor ao aprovar o prosseguimento do convênio em tela não descumpriu nenhum diploma legal regente à época dos fatos; (e)  em conformidade com o art. 30, VI, da Portaria Interministerial 127/2008, a regra era a transferência de recursos antes da realização do evento, entretanto, excepcionalmente, quando o concedente desse causa ao atraso na liberação, ficaria obrigado a prorrogar "de ofício" a vigência do convênio, inclusive tal obrigação consta convênio em questão; (f) no que se refere à infringência aos arts. 42, e 54, II, da Portaria Interministerial 127/2008, mais uma vez é querer exigir da Consultoria Jurídica um papel que não lhe foi dado pela legislação pertinente, haja vista que o art. 42 está topograficamente colocado no campo da execução do convênio; (g)  constata-se que o caput do art. 19 da Portaria/MTur 153, de 6/10/2009, estabelece o prazo mínimo de trinta dias da data de início da vigência do convênio, para o proponente cadastrar e enviar sua proposta, com toda documentação que comprove e valide as informações prestadas por ocasião da apresentação do pleito, para análise da área técnica do MTur, o que, conforme proposta Siconv, foi cumprido.
21. Quanto aos fundamentos apontados pela Serur para amparar a proposta de provimento ao recurso da responsável, assinalo, a princípio, que, como já esclareci, entendo que a jurisprudência predominante do TCU baseia-se no Acórdão 1090/2018-TCU-Plenário, relator Ministro Walton Alencar Rodrigues, e não no Acórdão 2064/2017-TCU-Plenário, relator Ministro Bruno Dantas.
22. No que concerne ao Parecer/Conjur/MTur/nº 775/2009, de 24/6/2009, aprovado pela responsável, noto que existe trecho (a seguir reproduzido, peça 2, p. 22) que trata da necessidade de que o setor técnico do MTur exigir do proponente que observe a correlação temporal ente a execução e os pagamentos:
"26.	A exigência na descrição e detalhamento das metas, etapas/fases a serem executadas, tem como fundamento, principalmente, quantificar realisticamente ao longo da vigência do Convênio as parcelas de recursos necessárias, ou seja, somente com Planos de Trabalhos com metas, etapas/fases bem detalhadas é possível examinar e aprovar Cronogramas de Desembolso em que haja correlação entre as etapas/fases de execução física e os aportes de recurso. Nesse sentido, o setor técnico competente deverá exigir dos Proponentes a observação da correlação temporal entre as etapas de execução física do objeto e os repasses dos recursos. Trata-se, pois, de exigência do TCU, conforme se infere de parte dos Acórdão 2066/2006-TCU-Plenário e nº 1852/2006 - Segunda Câmara, in verbis:
'3.1.4 A falta de clareza nos desdobramentos das metas e das ações que efetivamente deverão ser implementadas redundam em cronogramas de desembolso irreais, sem correlação entre as etapas de execução física e os aportes requeridos, de modo a quantificar realisticamente ao longo do tempo as parcelas de recursos necessárias, potencializando, assim, a liberação excessiva ou insuficiente de recursos em prejuízo da racionalidade administrativa e dos serviços que se pretende disponibilizar à população. (...) '.
'...1.9- exija dos interessados na celebração de convênios a observação da correlação temporal entre as etapas de execução física do objeto e os repasses dos recursos, como forma de estabelecer parâmetros para a definição das parcelas do cronograma de desembolso proposto; (...) '. G. N." (grifos acrescidos) 
23. Entretanto, não obstante essa observação no corpo do parecer, nas conclusões, transcritas parcialmente na sequência (peça 2, p. 25) , a Consultoria Jurídica evidencia, sem deixar dúvidas, sua posição: "não vislumbramos impedimento legal ao prosseguimento do presente Convênio". Logo, mesmo que tenha consignado as considerações acima, a então consultora jurídica não apresentou óbice algum para que o ajuste fosse firmado, mesmo tendo conhecimento de que o início do evento estava previsto para a mesma data de sua manifestação, 24/6/2009:
"III. Conclusões
 (...) 
34. No aspecto estritamente jurídico-formal, por todo exposto e tendo cri vista que o Plano de Trabalho foi aprovado pelo Setor Técnico; que o pleito foi acatado pelos Pareceres Técnicos insertos ao Sistema SICONV; e que os recursos foram devidamente empenhados, não vislumbramos impedimento legal ao prosseguimento do presente Convênio, facultando sua celebração ao poder discricionário da autoridade competente, nos termos apresentados pelo setor técnico, uma vez atendidas as disposições contidas na Portaria Interministerial MPOG/MF/CGL/ n2 127/08, atualizada, no Decreto n 2 6.170/2007, atualizado, na Lei n 8.666/93, atualizada, no que couber, na Lei n 2 2 1 1.768/2008, na Lei n2 legislação que rege a espécie." (grifos acrescidos) 
24. Assinalo também que, embora o art. 42 da Portaria Interministerial 127/2008 estivesse no Título V, referente à execução dos convênios, foi correta a conclusão da decisão recorrida de que o dispositivo foi afrontado, pois o ajuste em exame foi aprovado sem que sua concepção estivesse de acordo com esse artigo da norma. Aliás, este prevê que a "liberação de recursos obedecerá ao cronograma de desembolso previsto no Plano de Trabalho e guardará consonância com as metas e fases ou etapas de execução do objeto do instrumento". Por certo, isso nunca seria possível com a celebração do ajuste na mesma data prevista para o início da execução do objeto, que teria duração de cinco dias.
25. O mesmo raciocínio é aplicável ao art. 54, II, da mesma portaria, que estabelecia que, "no acompanhamento e fiscalização do objeto serão verificados: (...) II - a compatibilidade entre a execução do objeto, o que foi estabelecido no Plano de Trabalho, e os desembolsos e pagamentos, conforme os cronogramas apresentados". 
26. Em relação aos demais argumentos recursais que ainda não foram abordados, penso que tampouco podem prosperar, pois: (i) eventual decisão em outro processo em sentido diverso ao que defende este relator não interfere em seu juízo nestes autos; (ii) embora a recorrente tenha feito a análise das exigências da Portaria Interministerial 127/2008, pronunciou-se favorável à celebração do convênio, mesmo com a presença de irregularidade; (iii) a norma não trazia exceções ao previsto no art. 30, VI, da Portaria Interministerial 127/2008; (iv) é indiferente eventual cumprimento do art. 19 da Portaria/MTur 153/2009, pois isso não altera o fato de que o convênio foi celebrado no mesmo dia do início do evento festivo em questão.
27. Assim, penso que deve ser negado ao provimento ao recurso da responsável.
28. Com relação à prescrição, este Tribunal editou, recentemente, a Resolução TCU 344/2022, que regulamenta a questão, definindo, em seu art. 2º, que as pretensões punitiva e de ressarcimento prescrevem em cinco anos.
29. Além disso, no art. 4º, dispõe sobre as regras para o início da contagem do prazo prescricional:
Art. 4º O prazo de prescrição será contado:
I - da data em que as contas deveriam ter sido prestadas, no caso de omissão de prestação de contas;
II - da data da apresentação da prestação de contas ao órgão competente para a sua análise inicial;
III - do recebimento da denúncia ou da representação pelo Tribunal ou pelos órgãos de controle interno, quanto às apurações decorrentes de processos dessas naturezas;
IV - da data do conhecimento da irregularidade ou do dano, quando constatados em fiscalização realizada pelo Tribunal, pelos órgãos de controle interno ou pelo próprio órgão ou entidade da Administração Pública onde ocorrer a irregularidade;
V - do dia em que tiver cessado a permanência ou a continuidade, no caso de irregularidade permanente ou continuada." (Grifos acrescidos) 
30. No caso em exame, conforme o inciso II acima reproduzido, o início do prazo prescricional relativo a João Clemente Neto ocorreu em 26/10/2010, com a efetiva prestação das contas. 
31. Para o exame da prescrição, há de se verificar a ocorrência das causas interruptivas previstas no art. 5º da resolução, verbis:
"Art. 5º A prescrição se interrompe:
I - pela notificação, oitiva, citação ou audiência do responsável, inclusive por edital;
II - por qualquer ato inequívoco de apuração do fato;
III - por qualquer ato inequívoco de tentativa de solução conciliatória;
IV - pela decisão condenatória recorrível." (Grifos acrescidos) 
32. Como bem mostra a Serur em sua instrução (peça 129, p. 1920) , ainda a respeito do responsável João Clemente Neto, houve diversos atos processuais que impediram o decurso do quinquênio fixado pela resolução. Além dos indicados pela unidade técnica, acrescentei outros três na lista apresentada a seguir:
a) 25/6/2012 - Nota Técnica de Análise 549/2012 (peças 2, p. 211-213, e 3, p. 1-4) , art. 5º, II, "por qualquer ato inequívoco de apuração do fato";
b) 4/9/2012 - pela notificação do responsável (peça 3, p. 63) , art. 5º, I, "pela notificação, oitiva, citação ou audiência do responsável, inclusive por edital";
c) 7/1/2015 - Relatório de TCE 752/2014 (peça 3, p. 7882) , art. 5º, II, "por qualquer ato inequívoco de apuração do fato";
d) 24/6/2015 - Relatório de Auditoria 1.255/2015 (peça 3, p. 107-109) , art. 5º, II, "por qualquer ato inequívoco de apuração do fato";
e) 27/10/2015 - pela instauração da presente TCE, art. 5º, II, "por qualquer ato inequívoco de apuração do fato";
f) 11/7/2016 - notificação do recorrente sobre sua citação perante este Tribunal, por aviso de recebimento (peças 36 e 39) , art. 5º, I, "pela notificação, oitiva, citação ou audiência do responsável, inclusive por edital";
g) 12/4/2017 - manifestação da unidade técnica do TCU (peças 56-58) a respeito das alegações de defesa apresentadas pelo responsável, art. 5º, II, "por qualquer ato inequívoco de apuração do fato";
h)  19/12/2017 - Parecer do Ministério Público (peça 59) , art. 5º, II, "por qualquer ato inequívoco de apuração do fato";
i)  8/9/2020 - proferimento do acórdão recorrido (peça 62) , art. 5º, IV, "pela decisão condenatória recorrível";
j)  17/11/2020 - despacho do então relator ad quem, examinando e deliberando sobre a admissibilidade do recurso (peça 89) , art. 5º, II, "por qualquer ato inequívoco de apuração do fato".
33. Diante dessas ocorrências processuais, pode-se concluir que não houve o transcurso do prazo de cinco anos estabelecido no art. 2º da resolução, tampouco do interregno de três anos que caracterizaria a prescrição intercorrente, prevista no art. 8º da mesma norma.
34. A propósito, esclareço que a prescrição intercorrente ocorre quando o processo permanece inerte por período superior ao triênio. Nesse caso, a contagem é interrompida não somente nas hipóteses previstas para a prescrição quinquenal, mas também por qualquer ato processual que evidencie o andamento regular do feito, como seria o caso, por exemplo, do encaminhamento dos autos para a manifestação do Ministério Público ou da realização de pesquisas de endereços para notificações.
35. No que concerne a Mario Augusto Lopes Moysés (ex-secretário-executivo) e Manoelina Pereira Medrado (ex-consultora jurídica) , o início da contagem deve ser 14/4/2016, quando houve a juntada da manifestação da unidade técnica deste Tribunal, a então Secex/PR (peças 4-6) . Esta foi a primeira ocasião em que, diante dos elementos destes autos, a secretaria apontou as irregularidades verificadas quanto a esses dois responsáveis. Esse marco temporal representa o momento em que esta Corte tomou conhecimento dessas irregularidades, em consonância com inciso IV do já mencionado art. 4º da Resolução TCU 344/2022, transcrito acima.
36. É interessante ressaltar a distinção dos ilícitos praticados por esses responsáveis em comparação com o ex-prefeito. Para aqueles não havia a obrigação legal de prestação de contas pelo ex-secretário-executivo ou pela ex-consultora jurídica para que houvesse o conhecimento dos fatos pelos órgãos de controle. Assim, o princípio da contagem ocorre a partir do conhecimento do fato irregular pelo órgão de controle.
37. Quanto às causas interruptivas, em conformidade com o art. 5º da Resolução TCU 344/2022, as relativas a Mario Augusto Lopes Moysés e a Manoelina Pereira Medrado são quase idênticas, com discrepância somente acerca das peças processuais de suas audiências (que foram efetivadas na mesma data) :
a)  29/4/2016 - notificação sobre suas audiências perante este Tribunal, por aviso de recebimento, Mario Augusto Lopes Moysés (peças 12 e 13) e Manoelina Pereira Medrado (peças 11 e 24) , art. 5º, I, "pela notificação, oitiva, citação ou audiência do responsável, inclusive por edital";
b)  12/4/2017 - manifestação da unidade técnica do TCU (peças 56-58) a respeito das razões de justificativa apresentadas pelo responsável, art. 5º, II, "por qualquer ato inequívoco de apuração do fato";
c)  19/12/2017 - Parecer do Ministério Público (peça 59) , art. 5º, II, "por qualquer ato inequívoco de apuração do fato";
d)  8/9/2020 - proferimento do acórdão recorrido (peça 62) , art. 5º, IV, "pela decisão condenatória recorrível";
e)  17/11/2020 - despacho do então relator ad quem, examinando e deliberando sobre a admissibilidade do recurso (peça 89) , art. 5º, II, "por qualquer ato inequívoco de apuração do fato".
38. Nota-se, portanto, que, para esses responsáveis, tampouco ocorreu a prescrição quinquenal, prevista no art. 2º da resolução, ou a intercorrente de três anos, estabelecida no art. 8º da norma.
39. Diante do exposto, em discordância parcial com os pareceres precedentes, entendo que este Tribunal deve negar provimento aos recursos de reconsideração interpostos por Mario Augusto Lopes Moysés (ex-secretário-executivo) , Manoelina Pereira Medrado (ex-consultora jurídica) e João Clemente Neto (ex-prefeito) , mantendo o Acórdão 9431/2020-TCU-Segunda Câmara, relator Ministro Aroldo Cedraz, em seus exatos termos.
Assim, voto para que o Tribunal acolha o acórdão que ora submeto a este Colegiado.
TCU, Sala das Sessões, em 22 de novembro de 2022.
ANTONIO ANASTASIA
Relator